ACORDAO-COMPLETO-2374405

ACÓRDÃO 4006/2020 ATA 10/2020 - SEGUNDA CÂMARA

VISTOS, relatados e discutidos estes autos em que se aprecia tomada de contas especial instaurada em face da constatação de sobrepreço no Contrato 143/2005-PR-GEAJU, firmado entre a Agência Goiana de Transportes e Obras (Agetop) , atualmente Agência Goiana de Infraestrutura e Transportes (Goinfra) , e a empresa Emsa – Empresa Sul Americana de Montagens S.A. visando à execução de terraplanagem, pavimentação, drenagem, obras de arte correntes, obras de arte especiais, serviços complementares e serviços de proteção ambiental da BR-080/GO, trecho  Luiz Alves/São Miguel do Araguaia, com extensão de 45,55 km (lote 5) ,
ACORDAM os Ministros do Tribunal de Contas da União, reunidos em Sessão de 2ª Câmara, ante as razões expostas pelo Relator, em:
9.1. excluir da presente relação processual os Srs. José Américo de Sousa, Jayme Eduardo Rincon, Hugo Sternick e Luiz Heleno Albuquerque Filho;
9.2 com fundamento nos arts. 1º, inciso I, 16, inciso II, 18 e 23, inciso II, da Lei 8.443/1992, julgar regulares com ressalva as contas das empresas Emsa – Empresa Sul Americana de Montagens S.A., Siscon Consultoria de Sistemas Ltda. e Ona S.A. – Engenharia Comércio e Indústria, dando-lhes quitação;
9.3 dar ciência desta decisão aos responsáveis e demais interessados.

Tomada de contas especial instaurada em face da constatação de sobrepreço no Contrato 143/2005-PR-GEAJU, firmado entre a Agência Goiana de Transportes e Obras (Agetop), atualmente Agência Goiana de Infraestrutura e Transportes (Goinfra), e a empresa Emsa  Empresa Sul Americana de Montagens S.A. visando à execução de terraplanagem, pavimentação, drenagem, obras de arte correntes, obras de arte especiais, serviços complementares e serviços de proteção ambiental da BR-080/GO, trecho  Luiz Alves/São Miguel do Araguaia, com extensão de 45,55 km (lote 5)

Segunda Câmara

Agência Goiana de Transportes e Obras.

3. Interessados/Responsáveis:
3.1. Interessado: Ministério dos Transportes, Portos e Aviação Civil (extinta) (37.115.342/0001-67).
3.2. Responsáveis: Emsa - Empresa Sul Americana de Montagens S.A. (17.393.547/0001-05); Hugo Sternick (XXX.677.716-XX); Jayme Eduardo Rincon (XXX.721.801-XX); José Américo de Sousa (XXX.211.571-XX); Luiz Heleno Albuquerque Filho (XXX.853.443-XX); Ona S.A. - Engenharia Comércio e Indústria (01.277.193/0001-95); Siscon Consultoria de Sistemas Ltda. (42.565.325/0001-61).

13.1. Ministros presentes: Ana Arraes (Presidente), Augusto Nardes (Relator), Aroldo Cedraz e Raimundo Carreiro.
13.2. Ministros-Substitutos presentes: Marcos Bemquerer Costa e André Luís de Carvalho.

AUGUSTO NARDES

Transcrevo a seguir, como parte integrante deste relatório, a instrução lavrada no âmbito da Secretaria do TCU no Estado de Goiás (peça 128) , com a qual anuiu o escalão dirigente da unidade técnica (peças 129 a 130) :
“INTRODUÇÃO
Cuidam os autos de tomada de contas especial instaurada pelo Departamento Nacional de Infraestrutura de Transportes (Dnit) , em desfavor dos Srs. José Américo de Sousa e Jayme Eduardo Rincon, na condição, respectivamente, de ex-presidente e então presidente da Agência Goiana de Transportes e Obras (Agetop) , atualmente Agência Goiana de Infraestrutura e Transportes (Goinfra) , e da empresa Emsa – Empresa Sul Americana de Montagens S.A., em razão de sobrepreço no valor de R$ 1.487.276,15 (a preços originais de novembro de 2007) , apurado na planilha orçamentária do Contrato 143/2005-PR-GEAJU, firmado entre a Agetop e a Emsa, para a execução de serviços de terraplanagem, pavimentação, drenagem, obras de arte correntes, obras de arte especiais, serviços complementares e serviços de proteção ambiental na Rodovia Federal BR- 080/GO (lote 5) , no Trecho: Entr. BR-251 (Div. DF/GO) – Entr. GO-244 (Div. GO/MT – Luiz Alves) , no Subtrecho: Entr. GO-164 – Entr. GO-244 (Div. GO/MT – Luiz Alves) , Segmento: Km 365,00 – Km 410,55 – Extensão de 45,55 km (peça 4, p. 36-52) . O referido contrato foi financiado com recursos federais oriundo do Convênio TT-226/2007 (Siafi 631106) , celebrado entre o Dnit e a Agetop, com a interveniência do Governo do Estado de Goiás. 
HISTÓRICO 
Convênio TT-226/2007
 O convênio TT-226/2007 foi firmado com objetivo de delegar a execução das obras de implantação e pavimentação da rodovia BR-080/GO – lote 5, do Dnit para a Agetop (peça 4, p. 8-28) . Ressalta-se que as obras do lote 5 estavam previstas originalmente no Convênio PG-159-96-00, firmado entre o Dnit e o antigo Dergo (posteriormente Agetop) , no qual o objeto também incluía as obras dos lotes 1, 2, 3 e 4 da BR/080-GO, conforme Relato à Diretoria Colegiada/Dnit n. 109/2008 (peça 3, p. 370-384) . 
 Durante a vigência do Convênio PG-159-96-00, as obras dos lotes 1, 2, 3, 4 e 5 foram licitadas pela Agetop, mediante Concorrência n. 75/2001-GE, sendo o lote 5 adjudicado à Emsa, pelo valor de R$ 11.999.972,42 (data-base outubro/2001 – peça 10, p. 36-37 do TC Processo 010.445/2009-1) .
 Essa licitação foi analisada pelo TCU, no âmbito do Fiscobras 2002 (TC Processo 006.378/2002-3) . Nesse processo, foi proferido o Acórdão 762/2003-TCU-Plenário, da relatoria do Ministro Guilherme Palmeira, no qual o item 9.1.1, após alteração feita pelo Acórdão 1565/2003-TCU-Plenário, de mesma relatoria, determinou ao Dnit que só autorizasse o início da implantação e/ou pavimentação dos lotes 1, 2, 3 e 5 da BR-080/GO, após a obtenção das licenças ambientais junto aos órgãos competentes e a aprovação dos projetos executivos desses segmentos, verificando ainda a compatibilidade dos quantitativos de serviços contratados e dos preços praticados.
 Em 20/9/2005, a Agetop firmou o Contrato 143/2005-PR-GEAJU com a Emsa (peça 3, p. 348-364; peça 4, p. 36-52) , visando à execução das obras de implantação e pavimentação da rodovia e obras de arte especiais e correntes do lote 5 da BR-080/GO. No entanto, a ordem de serviço somente foi expedida em 1/7/2008 (peça 11, p. 37 do TC Processo 010.445/2009-1) , após a elaboração e aprovação dos projetos executivos do lote 5 (peça 20, p. 2, 11-28; peça 21, p. 6-7, do TC Processo 010.445/2009-1) e a readequação de quantitativos e preços na data-base de novembro/2007 (peça 11, p. 38-51 do TC Processo 010.445/2009-1) , a fim de dar cabo à determinação do item 9.1.1 do Acórdão 762/2003-TCU-Plenário.
 Após a elaboração e aprovação dos projetos executivos pelo Dnit e a emissão da licença ambiental (peça 20, p. 3 - peça 21, p. 6, do TC Processo 010.445/2009-1) , foi firmado o Convênio TT-226/2007, em 12/3/2008 (peça 10, p. 3-10, do TC Processo 010.445/2009-1) , com valor total de R$ 25.871.905,64 (data-base de novembro de 2007) , em substituição ao Convênio PG-159-96-00, extinto em 25/12/2006 (peça 3, p. 376) .
 O primeiro termo aditivo ao Convênio TT-226/2007, reduziu o valor total para R$ 24.131.654,88 (data-base de 11/2007) , os quais R$ 21.718.489,39 seriam repassados pelo concedente e R$ 2.413.165,49 pelo convenente (peça 4, p. 30-34) , em função da readequação de preços do Contrato 143/2005-PR. Já em 15/6/2010, foi celebrado Termo Aditivo de Rerratificação ao Convênio TT-226/2007 (peça 1, p. 130-155) , por meio do qual o convênio passa a ser formalmente denominado de termo de compromisso, em razão das disposições da Lei 11.578/2007 e do Decreto 6.807/2009, pertinentes à gestão das transferências obrigatórias.
 Seguiu-se, em 15/7/2010, o primeiro termo aditivo ao termo de compromisso, alterando o cronograma de desembolso, bem como estendendo o prazo de vigência até 30/11/2010 (peça 1, p. 159-163) . Depois, houve mais quatro termos aditivos de prorrogação de prazo (2º, 3º, 5º e 6º) que levaram o prazo a vencer em 30/11/2011 (peça 4, p. 324; peça 77, p. 3 do TC Processo 002.017/2010-5) , com isso a data final para a prestação de contas encerrou-se em 29/1/2012 (peça 1, p. 29) .
 Em 29/3/2011, foi firmado o 4º TA ao termo de compromisso, que teve como objetivo retificar o número da conta corrente do ente federado beneficiado; adequar o valor da 3ª Revisão de Projeto em Fase de Obras com reflexo financeiro, cumprindo as exigências do Acórdão 2832/2009-TCU-Plenário, da relatoria do Ministro Augusto Sherman, o qual determinou a correção dos percentuais de BDI (retirada do CPMF e ajuste do ISS) ; e a reformulação do plano de trabalho e do cronograma de desembolso (peça 9, p. 24-28 do TC Processo 002.017/2010-5) . Desse modo, o valor do termo de compromisso passou de R$ 24.131.654,88 para R$ 25.504.287,94 (R$ 22.953.859,15 do concedente e R$ 2.550.428,79 do convenente) .
 O último termo aditivo assinado foi o 6º que, além de prorrogar o prazo, aumentou o valor total do termo de compromisso para R$ 26.383.838,57. Desse montante, foram repassados R$ 23.745.454,72 pelo Concedente, mediante as ordens bancárias listadas abaixo, assim como foram aplicados R$ 2.598.941,93 pela convenente, conforme quadro a seguir.
	Ordem bancária
	Data de emissão
	Data do repasse
	Valor
	Localização no processo

	2008OB926777
	9/9/2008
	11/9/2008
	R$ 6.587.634,09
	Peça 2, p. 56, 58, 60

	2008OB926778
	9/9/2008
	11/9/2008
	R$ 5.971.573,70
	Peça 2, p. 50, 52, 54

	2010OB846520
	16/12/2010
	23/12/2010
	R$ 2.440.792,21
	Peça 2, p. 34, 38, 40, 42, 74

	2010OB846521
	16/12/2010
	23/12/2010
	R$ 1.840.229,28
	Peça 2, p. 36, 44, 46, 48, 74

	2010OB847941
	30/12/2010
	4/1/2011
	R$ 3.878.179,78
	Peça 2, p. 62, 64, 66, 68, 74

	2011OB872477
	30/11/2011
	5/12/2012
	R$ 3.027.045,66
	Peça 2, p. 76, 78, 80; peça 4, p. 196 

			TOTAL
	R$ 23.745.454,72
	
	Data da aplicação
	Valores da contrapartida

	8/12/2008
	R$ 837.726,12

	10/3/2009
	R$ 304.216,56

	17/6/2009
	R$ 344.893,95

	7/5/2010
	R$ 1.017.697,96

	25/8/2011
	R$ 37.803,99

	21/11/2011
	R$ 56.603,35

	TOTAL
	R$ 2.598.941,93

 Por último, foram encaminhadas pela Agetop todas as prestações de contas (peça 3, p. 6-150; peça 4, p. 4-276) , sendo que a prestação de contas final teve seu encaminhamento fora do prazo fixado, fato esse que motivou inicialmente a instauração da presente tomada de contas especial (peça 1, p. 12) . Essas prestações foram analisadas, aprovadas e homologadas pelo Dnit (peça 3, p. 10, 14, 144, 386; peça 4, p. 284-332) . 
 Em função de uma diligência no âmbito de processo de monitoramento do TCU (TC Processo 002.017/2010-5) , para verificar o cumprimento do subitem 9.1.1 do Acórdão 762/2003-TCU-Plenário, o Dnit apresentou pronunciamento conclusivo acerca de existência de sobrepreço no valor de R$ 1.487.276,15 em 8/11/2012 (peça 34, p. 2 e 18-21 do TC Processo 002.017/2010-5) .
 A partir dessa constatação, o Dnit reanalisou as prestações de contas já apresentadas, cujo resultado reiterou o cálculo anteriormente efetuado, contudo ressalvou a concordância com o débito de R$ 1.487.276,15 (a preços originais de novembro de 2007) , relativo ao sobrepreço constatado na planilha da Emsa em relação ao Sicro 2 (peça 4, p. 284-324) .
Contrato 143/2005-PR-GEAJU
 O Contrato 143/2005-PR-GEAJU (peça 3, p. 348-364; peça 4, p. 36-52) foi firmado anteriormente à assinatura do Convênio TT-226/2007 (12/3/2008) , em 20/9/2005, no valor original de R$ 11.999.972,42 (data-base de 9/2000) , com prazo de execução de 360 dias corridos após a emissão da ordem de serviço. 
 Após a aprovação dos projetos executivos em 2007, o valor original contratual foi alterado em função do acréscimo de serviços (R$ 3.362.318,81) e do reajustamento de valores para a data-base de 11/2007 e ao Sicro 2 (R$ 8.769.363,66) , sendo acrescentados R$ 12.131.682,47 ao valor original, passando a totalizar R$ 24.131.654,88 (peça 4, p. 1 do TC Processo 010.445/2009-1) , conforme o 1º Termo Aditivo, de 14/5/2008 (peça 4, p. 54-60) , retificado pelo 2º Termo Aditivo em 25/6/2008 (peça 4, p. 62-66) .
 As obras foram iniciadas em 1/7/2008 (peça 3, p. 366; peça 4, p. 148) . Posteriormente, houve o apostilamento de reajuste ao contrato, em 20/1/2009, alcançando o montante de R$ 25.560.818,98 (peça 4, p. 72) . Consta informação nos autos do TC Processo 002.017/2010-5 que houve paralisação das obras do lote 5 entre o dia 1/2/2009 e 1/4/2010 (peça 3, p. 11 do TC Processo 002.017/2010-5) .
 Durante a paralisação, ocorreu a fiscalização pelo TCU das obras do Contrato 143/2005-PR- GEAJU, no período de 18/5 a 15/6/2009, e a assinatura do 3º TA ao referido contrato, em 18/6/2009, visando a prorrogação de prazo contratual por mais 360 dias para conclusão das obras (peça 4, p. 68-70) . 
 Uma das constatações da fiscalização do TCU resultou na assinatura do 4º TA ao Contrato 143/2005-PR-GEAJU, em 11/5/2010, objetivando a repactuação do BDI, fato esse que reduziu o valor contratual em R$ 310.132,02 (peça 4, p. 74-76) . Posteriormente, houve a assinatura do 5º TA, cujo objeto acresceu serviços ao contrato em função da 3ª Revisão de Projetos em Fase de Obra, além do pedido de reajuste de periodicidade pela contratada, aumentando o valor contratual em R$ 1.702.200,25. No entanto, tal valor foi corrigido pelo 6º TA para R$ 1.682.765,08 em razão de erro no cálculo do 5º TA (peça 9, p. 33-42 do TC Processo 002.017/2010-5) .
 Ao todo, o contrato apresentou 19 medições, sendo a última referente a março/2011 (peça 4, p. 156) . Foram executados fisicamente 100% dos serviços, correspondendo ao pagamento de R$ 26.389.508,27 (peça 4, p. 174-188) , conforme a relação de pagamentos da Agetop à Emsa, comprovantes de pagamentos, notas fiscais e GPS anexos à peça 1, p. 244 – peça 2, p. 30.
Processos correlatos de fiscalizações e monitoramento do TCU 
Processo TC Processo 006.378/2002-3
 A primeira fiscalização das obras do lote 5 do BR/080-GO foi um levantamento de auditoria (Fiscobras 2002) , que analisou o procedimento licitatório da Concorrência 75/2001-GEL, realizada pela Agetop visando à execução dos lotes 1 a 5 da referida rodovia, financiada com recursos do Convênio PG-159-96-00. Em decorrência desse processo, foi proferido o Acórdão 762/2003-TCU-Plenário, retificado pelo Acórdão 1565/2003-TCU-Plenário, que autorizou o início das obras do lote 5 apenas quando houvesse o licenciamento ambiental e a aprovação dos projetos executivos, incluindo a verificação de quantitativos e preços de mercado (item 9.1.1 dos acórdãos) . 
Processo TC Processo 010.445/2009-1
 Novamente esta Corte de Contas realizou um levantamento de auditoria nas obras do lote 5 (Fiscobras 2009) , detectando a paralisação temporária das obras, cuja execução física acumulada era de 47% à época da fiscalização (peça 11, p. 19 do TC Processo 010.445/2009-1) . 
 Os desdobramentos dessa fiscalização conduziram ao Acórdão 2832/2009-TCU-Plenário (peça 1, p. 108-110; peça 4, p. 78-130) , prolatado em 25/11/2009, que determinou à Agetop a repactuação do Contrato 143/2005-PR-GEAJU, de forma a excluir de seu BDI o percentual referente à CMPF, além de adequar o percentual do ISS ao efetivamente recolhido pela empresa, efetuando nas futuras medições os descontos dos valores indevidamente pagos em faturas anteriores, e o envio ao TCU, no prazo de 30 dias, da cópia do aditivo e do demonstrativo dos descontos (item 9.1.1) .
Processo TC Processo 002.017/2010-5
 O referido processo foi constituído para monitorar as determinações do Acórdão 2832/2009-TCU-Plenário, do TC Processo 010.445/2009-1. Nesse sentido, consta o 4º aditivo ao Contrato 143/2005-PR-GEAJU, firmado em 11/5/2010 (peça 1, p. 24-25 do TC Processo 002.017/2010-5) , reduzindo o valor contratual em R$ 310.132,02, para corrigir os itens de CPMF e ISS no BDI contratual, de maneira a demonstrar o atendimento do subitem 9.1.1 do citado acórdão.
 Apesar de a instrução técnica propor o arquivamento dos autos de monitoramento (peça 4, p. 20-22 do TC Processo 002.017/2010-5) , o Relator discordou, entendendo que a Agetop não havia demonstrado os descontos relativos aos valores da CPMF e do ISS (peça 4, p. 25-27 do TC Processo 002.017/2010-5) . Além disso, o Relator informou que o Contrato 143/2005-PR-GEAJU tinha sido repactuado em razão do projeto executivo, situação essa que gerou a aplicação de dois BDIs distintos, decorrentes da comparação de preços com o Sicro 2: 34,95% (utilizado pela Emsa, sem CPMF e com 3% de ISS) e 22,60% (Sicro 2 de julho/2005, sem CPMF e com 3% de ISS) . Com isso e considerando a ausência de qualquer análise dos valores do aditivo contratual e planilhas integrantes, concluiu pela necessidade de ampliação do exame com vistas à verificação do cumprimento do item 9.1.1 do Acórdão 762/2003-TCU-Plenário, retificado pelo Acórdão 1565/2003-TCU-Plenário.
 O Relator ainda comentou sobre a existência do Acórdão 558/2004-TCU-Plenário, de relatoria do Ministro Marcos Bemquerer, Fiscobras 2004, no âmbito do TC Processo 003.026/2004-3, determinando o monitoramento do cumprimento do item 9.1.1 do Acórdão 1565/2003-TCU-Plenário. Afirmou que não havia notícia da realização de tal monitoramento pela Secex/GO nos sistemas informatizados do TCU, apenas de que o processo TC Processo 003.026/2004-3 tinha sido apensado ao TC Processo 006.378/2002-3, o qual se encontrava encerrado sem o referido monitoramento.
 Assim, o Relator determinou diligência à Agetop, para que enviasse os demonstrativos dos descontos efetuados, e ao Dnit, para que informasse: acerca das providências adotadas objetivando o cumprimento da determinação constante no subitem 9.1.1 do Acórdão 762/2003-TCU-Plenário, retificado pelo Acórdão 1565/2003-TCU-Plenário; a situação atualizada dos lotes 1, 2, 3 e 5, quanto à providência de aprovação dos projetos executivos dos segmentos, verificando a compatibilidade dos quantitativos dos serviços contratados e dos preços praticados, remetendo ao TCU cópia dos pareceres de aprovação e respectivas planilhas aprovadas; e no tocante ao lote 5, se a utilização de BDIs distintos para diferentes itens do contrato foi aprovada pelo Dnit, e se os preços do contrato, assim ajustados, se alinharam aos de referência do Sicro 2. 
 Ainda determinou à Secex/GO que, após o cumprimento das medidas saneadoras, realizasse análise conclusiva sobre o efetivo cumprimento das determinações constantes do Acórdão 2.832/2009 e do subitem 9.1.1 do Acórdão 762/2003-TCU-Plenário do TCU; a análise da adequabilidade do montante deduzido do Contrato 143/2005-PR-GEAJU ao que fora determinado pelo TCU; e se houve posicionamento do Dnit quanto aos preços e quantitativos objeto do contrato, conforme determinado no Acórdão 762/2003-TCU-Plenário (peça 4, p. 25-26 do TC Processo 002.017/2010-5) .
 Em resposta, o Dnit informou preliminarmente que os preços unitários contratuais, de maneira geral, estavam superiores aos do Sicro 2, no entanto, como a licitação fora realizada pela Agetop, havia considerações diferenciadas na elaboração das composições de preços unitários entre Agetop e Dnit, sendo necessário verificar o motivo dessas inconsistências. Assim, o Dnit solicitou um prazo adicional para analisar cada composição de preço unitário da Agetop, de forma a verificar a existência ou não de sobrepreço. Adicionalmente, o órgão encaminhou termos aditivos do convênio e do contrato e planilhas de readequação e comparativa Agetop e Sicro 2 (peça 5, p. 4 do TC Processo 002.017/2010-5) .
 Após nova diligência da Secex/GO, o Dnit encaminhou documentos para demonstrar os descontos efetuados pela Agetop quanto à repactuação do BDI e informou que aguardava manifestação da Agetop sobre o alinhamento dos preços aos de referência para concluir sua análise quanto a esse item (peças 16 e 23 do TC Processo 002.017/2010-5) . 
 Com a manifestação da Agetop, o Dnit solicitou mais prazo para concluir sua análise quanto à verificação dos preços unitários (peça 25 do TC Processo 002.017/2010-5) . Tal prazo foi concedido, sendo que, em 8/11/2012, o Dnit apresentou pronunciamento conclusivo sobre os preços do Contrato 143/2005-PR-GEAJU, constatando que os preços unitários dos serviços de pavimentação e drenagem encontravam-se acima dos valores referenciais do Sicro 2, ao serem analisados sem o BDI, conforme planilha anexada, a qual apresentou uma diferença de R$ 1.487.276,15 de sobrepreço (peça 34, p. 2 e 18-21 do TC Processo 002.017/2010-5) .
 Com isso, a unidade técnica propôs determinação ao Dnit para que comprovasse no prazo de 30 dias o ressarcimento pela Agetop dessa diferença aos cofres do órgão concedente. Tal proposta foi mantida no Acórdão 865/2013-TCU-Plenário, da relatoria do Ministro Augusto Sherman, na sessão de 10/4/2013 (peça 1, p. 112-113; peça 3, p. 176-182) .
 Ao ser notificado da decisão, o Dnit comunicou ao TCU que realizara notificação da Agetop quanto ao ressarcimento, porém sem êxito. Então, solicitou a instauração de TCE ao TCU (peça 50 do TC Processo 002.017/2010-5) . Ao analisar tal pedido, a unidade técnica propôs nova determinação ao Dnit no sentido de concluir no prazo de 30 dias a TCE solicitada (peça 53 do TC Processo 002.017/2010-5) . A referida proposta foi acatada, entretanto com o prazo de 90 dias, nos termos do subitem a.2 do Acórdão 2425/2013-TCU-Plenário, da relatoria do Ministro Augusto Sherman (peça 1, p. 114-115; peça 3, p. 184-185) .  
 Posteriormente, o Dnit informou sobre o processamento da TCE (peça 76, p. 1 e 6 do TC Processo 002.017/2010-5) , em 21/7/2014.   Houve ainda um pedido de reconsideração ao Acórdão 865/2013-TCU-Plenário, formalizado pela Agetop. Nesse pedido, a Agetop argumenta que não foram considerados na planilha os custos de transportes na composição do Sicro 2 dos itens: areia posta obra, brita posta obra, pedra de mão posta obra, sendo que as composições equivalentes do Dnit alertavam para a necessidade de se acrescentar o transporte na fase de orçamento. Desse modo, a Agetop recalculou a planilha com o acréscimo de transporte, sendo considerada a distância de transporte a do transporte comercial de agregados do orçamento base da licitação, resultando numa diferença a menor de R$ 218.998,28 da planilha da Emsa em relação ao Sicro 2 (peça 3, p. 190; peça 77 do TC Processo 002.017/2010-5) .
 No entanto, a instrução precedente (peça 79 do TC Processo 002.017/2010-5) não procedeu à análise com esse enfoque, entendendo pela ausência de argumentos relacionados à adequação da diferença calculada pelo Dnit como sobrepreço contratual, além de outras considerações. Assim, a instrução concluiu pela impossibilidade jurídica do pedido e pela inexistência de interesse recursal, propondo o não conhecimento da peça como recurso e sim como mera petição. Tal proposta foi acolhida pelo plenário, conforme o Acórdão 1075/2017-TCU-Plenário, da relatoria do Ministro Augusto Sherman Cavalcanti (item 9.2) , resultando na continuidade do processo de TCE pelo Dnit.
Fase interna da TCE
 Inicialmente a instauração de TCE pelo Dnit ocorreu ainda no exercício de 2012 (24/5/2012) , após ter sido constatada a omissão da prestação de contas final pertinente ao Convênio TT 226/2007 (peça 1, p. 14-22) . A comissão então constituída não chegou a dar início aos trabalhos de tomadora de contas, tendo em vista a alegação de impedimento por parte de um dos integrantes. Por essa razão e também por conta do Acórdão 2425/2013-TCU-Plenário, uma nova comissão foi nomeada em 17/7/2014 (Portaria Dnit 1.185/2014) . Ressalte-se que no intervalo entre a nomeação da primeira e da segunda comissão, a Agetop apresentou a requerida prestação de contas (peça 4, p. 4-276) , saneando a omissão da prestação final de contas, restando como motivo da TCE apenas a determinação contida no Acórdão 2425/2013-TCU-Plenário (peça 1, p. 116-118 e 181) .
 Valendo-se da documentação relativa às prestações de contas apresentadas, dos projetos e das revisões de projeto pertinentes ao segmento rodoviário em questão e, principalmente, da apuração realizada pelo TCU no TC Processo 002.017/2010-5 (peça 1, p. 196-198, 214-216 e 244-326; peça 2; peça 3, p. 6-96) , a comissão por último constituída providenciou a notificação dos responsáveis envolvidos (Sr. Jayme Eduardo Rincón e a empresa contratada Emsa) para que apresentassem defesa com relação ao indicativo de débito no valor de R$ 1.487.276,15, consoante os Acórdãos 865/2013 e 2.425/2013, ambos do Plenário do TCU (peça 3, p. 162-170, 186-188) .
 Em resposta, o Sr. Jayme informou sobre o pedido de reconsideração ao Acórdão 865/2013-TCU (peça 3, p. 190, 216-224) , no qual foi elaborada uma planilha comparativa com acréscimo de transporte nos preços das composições de areia, brita e pedra (peça 3, p. 196-212) . Já a Emsa (peça 3, p. 226-240) , em sua manifestação, alegou que os acórdãos do TCU citados não eram direcionados à referida empresa, assim, solicitou cópia integral do processo administrativo do Dnit e dilação em mais quinze dias de prazo após a concessão de cópia do processo. Tal solicitação foi atendida pelo Dnit (peça 3, p. 262) , sendo que posteriormente a Emsa apresentou suas justificativas (peça 3, p. 264-312) .
 A análise de todo o material reunido convergiu no Relatório do Tomador de Contas Especial 1/2014 (peça 4, p. 280-372) , de 21/11/2014, no qual foram examinadas as fases pertinentes à execução do termo de compromisso, bem como suas prestações de contas, as fiscalizações que incidiram no objeto pactuado e os graus de responsabilidade dos agentes envolvidos. A conclusão foi no sentido de convalidar o indicativo de débito assinalado pelo TCU, cujas causas remontam à constatação de que os preços unitários contratuais pertinentes aos serviços de execução da obra prevista no Convênio TT 226/2007 e no Contrato 143/2005-PR-GEAJU, celebrado entre a Agetop e a empresa Emsa (peça 3, p. 348-364) , são superiores aos previstos no Sistema de Custos Rodoviários – Sicro, o que violaria, segundo o relatório do Acórdão 865/2013-TCU-Plenário (alínea c, item 11) , a disposição inscrita no subitem 9.1.1 do Acórdão 762/2003-TCU-Plenário (peça 4, p. 336) .
 A responsabilidade pela irregularidade que deu origem ao débito é atribuída pelo tomador de contas à empreiteira executora dos serviços (Emsa) , pelo recebimento do valor apontado como sobrepreço, e também ao senhor Jayme Eduardo Rincon (então presidente da Agetop) , pelo fato de não ter ressarcido o valor imputado como débito após a notificação (peça 4, p. 372) .
 O relatório do tomador de contas foi submetido à Auditoria Interna do Dnit, a qual incluiu também o Sr. José Américo de Souza, ex-presidente da Agetop, como responsável solidário pelo débito (peça 5, p. 6) . Posteriormente, o processo foi enviado à Controladoria-Geral da União, cujo pronunciamento confirma as conclusões alcançadas, conforme Relatório de Auditoria 1.259/2015, Certificado de Auditoria 1.259/2015 e Parecer do Dirigente do Órgão de Controle Interno 1.259/2015. O processo, por fim, culmina com o respectivo Pronunciamento Ministerial (peça 5, p. 5-45) , sendo remetido ao TCU.
Trâmites processuais no TCU
 A instrução inicial procedeu à quantificação do débito e sua data de atualização para efeito de cobrança da dívida contida no relatório do tomador de contas, bem como à identificação dos responsáveis, resultando na proposta de citação solidária da empresa Emsa com os Srs. José Américo de Sousa e Jayme Eduardo Rincon (peça 6) . 
 O motivo da citação dos responsáveis foi o débito apurado pela diferença de preços encontrada na planilha comparativa Emsa nov/07 (sem BDI) x Sicro/07 (sem BDI) , referente ao Contrato 143/2005-PR (lote 5) , firmado entre a Agetop e a referida empresa, consoante subitem 9.2.1 do Acórdão 865/2013-TCU-Plenário.
 Após concordância da unidade técnica (peças 7 e 8) , foram emitidos os ofícios de citação (peças 12-14) . Todos os responsáveis solicitaram prorrogação de prazo e cópia integral digitalizada dos autos (peças 15, 17, 23, 26, 29, 30, 39, 42) , os quais foram concedidos (peça 18, 25, 27, 31, 33, 34, 45, 46) , sendo apresentadas suas alegações de defesa tempestivamente (peças 36, 41 e 44) . 
 Nas alegações de defesa da Emsa, dentre outras, a empresa apresentou indícios de que a quantificação do débito estaria equivocada, em função de não ter considerado o custo de transporte para alguns serviços. Como os documentos para apuração desse indício não constavam nos autos, a instrução de peça 49 propôs a realização de diligência ao Dnit, para o envio de tais informações e postergou a análise das alegações de defesa dos Srs. Jayme Eduardo Rincon e José Américo de Sousa.
 Tal proposta foi acatada pela unidade técnica (peça 50) , sendo emitido o ofício de diligência (peças 51 e 56) , o qual foi respondido após dilação de prazo (peças 52-55, 57) . A instrução de peça 63 analisou a resposta de diligência encaminhada pelo Dnit, o qual retificou o cálculo de sobrepreço para o valor de R$ 502.677,16, reconhecendo, assim, parcialmente as alegações da Emsa, com base nos documentos encaminhados (planilhas, memorial descritivo, projetos executivos e outros) . A unidade técnica ao conferir o cálculo do Dnit na planilha encaminhada, verificou problemas em uma das fórmulas da planilha, realizando, assim, os devidos ajustes. Tal fato implicou em redução no débito apurado para R$ 446.763,48, o qual deveria ser considerado a partir daquele momento débito proveniente de superfaturamento, pois houve pagamento total do sobrepreço calculado inicialmente.
 A instrução também considerou para fins de atualização do débito a data do último pagamento (14/12/2011) , sendo esta mais benéfica aos responsáveis. Em seguida, procedeu a nova análise quanto à identificação dos responsáveis pelo dano, pois as alegações de defesa apresentadas pelos Srs. Jayme Eduardo Rincon e José Américo de Sousa sugeriam o afastamento das respectivas responsabilidades bem como a inclusão de outros responsáveis.
 Dessa forma, a instrução analisou as alegações de defesa apresentada inicialmente pela Emsa – Empresa Sul Americana de Montagens S.A (peça 36) , não acolhendo seus argumentos, com exceção da alegação de ausência dos custos de transporte nos itens com sobrepreço. Fato esse que provocou a redução do débito de R$ 1.487.263,15 para R$ 446.763,48. Com isso, propôs nova citação da empresa em razão da nova sistemática de quantificação do débito remanescente.
 Em relação às alegações do Sr. Jayme Eduardo Rincon (peça 41) , a instrução acolheu a defesa do responsável em função de ter assumido o cargo em período posterior aos fatos impugnados. Dessa forma, propôs quando da proposta de mérito julgar suas contas como regulares, dando-lhe quitação plena.
 Do mesmo modo, acolheu as alegações de defesa do Sr. José Américo de Sousa (peça 44) , fazendo a mesma proposição de julgamento, tendo em vista que não cabia ao presidente da Agetop a competência para a aprovação dos projetos e preços das obras do lote 5, mas ao Dnit, conforme se verifica nos termos do Convênio TT-226/2007 e também no Acórdão 762/2003-TCU-Plenário, de relatoria do Ministro Guilherme Palmeira.
 Ademais, a instrução propôs a inclusão no rol de responsáveis da empresa que elaborou o projeto executivo, incluindo o orçamento da obra (Ona S/A) , da empresa e do servidor do Dnit que revisaram o orçamento do projeto executivo (Siscon Engenharia e Consultoria Ltda. e o Sr. Luiz Heleno Albuquerque Filho, mat. 3354-5) e do gestor do Dnit que aprovou o projeto executivo por meio da Portaria n. 1400, de 4/9/2007, todos solidariamente à Emsa, em razão da permanência de sobrepreço na planilha de repactuação do Contrato 143/2005-PR-GEAJU, resultando em pagamentos superfaturados no valor de R$ 446.763,48, com data de atualização a partir de 14/12/2011.
 A proposta teve concordância da subunidade e unidade técnica (peças 64-65) e do Ministro Relator (peça 67) . Os ofícios de citação foram emitidos (peças 75-79) e tiveram recebimento (peças 90, 95-97 e 99) . Os responsáveis constituíram procuradores e solicitaram cópia do processo e prorrogação de prazo, os quais foram concedidos (peças 80-89, 91-94, 98, 100-104, 109-110, 117-119) . Posteriormente, as alegações de defesa foram sendo apresentadas (peças 105-108, 111-116, 120-124) , cujas análises constam do exame técnico, com exceção da alegação de defesa da empresa Ona S/A, que se manteve revel nos autos, cujos efeitos também consta do exame técnico a seguir.
EXAME TÉCNICO
Emsa – Empresa Sul Americana de Montagens S. A. 
 Em cumprimento ao Despacho do Ministro-Relator (peça 67) , foi promovida a citação da empresa Emsa – Empresa Sul Americana de Montagens S. A., na pessoa de seu representante legal, mediante o Ofício 186/2018 (peça 77) , datado de 5/3/2018. 
 O representante legal da empresa tomou ciência do ofício que lhe fora remetido em 15/3/2018, conforme documento constante da peça 90, tendo apresentado, tempestivamente suas alegações de defesa, conforme documentação integrante das peças 105-108, após ter solicitado e concedido prorrogação de prazo em mais quinze dias (peças 91 e 94) . 
A empresa foi ouvida em decorrência da conduta de fornecer proposta de preços referente ao lote 5 da Concorrência n. 75/2001-GE com sobrepreço e, posteriormente, ter recebido pagamentos superfaturados de serviços com sobrepreço na planilha orçamentária repactuada do Contrato 143/2005- PR-GEAJU; com infração ao disposto no art. 115, caput da Lei 11.514/2007, combinado com Acórdão 296/2017-TCU-Plenário, da relatoria do Ministro Augusto Nardes. 
Alegações de defesa (peças 105-108) 
Preliminarmente, a empresa alega tempestividade na apresentação de sua defesa a esta Corte de Contas. Em seguida, relata um histórico dos fatos para afirmar que o TCU, conjuntamente ao Dnit e à Agetop, atestou a efetivação da adequação dos preços contratados ao Sicro 2, conforme Acórdãos 762/2003, 1565/2003 e 2832/2009, todos do Plenário, tendo o início das obras sido autorizado pelo Dnit e pela Agetop. 
Frisa que essas ações constituem atos administrativos perfeitos e, consequentemente, gozadores de fé pública, de presunção de validade e legitimidade, constituindo na derivação imediata e inafastável do princípio da segurança jurídica. 
Discorre que o princípio da segurança jurídica deve ser observado por todos, principalmente pelo Estado, não podendo alegar a ignorância ou o desconhecimento. Conclui, assim, que os atos legislativos e administrativos concretizam a produção jurídica, gozam de presunção de legitimidade e vinculam os particulares. 
Para fundamentar essa tese, cita a doutrina de Luís Roberto Barroso e de Jorge Ulisses Jacoby, e a jurisprudência do TCU (TC Processo 008.884/2002-7) sobre a presunção de validade dos atos administrativos, alegando que a atuação da Administração Pública não pode gerar armadilhas para o particular.
Diante dessa argumentação, expõe que os preços pactuados no Contrato 143/2005-PR-GEAJU foram os menores apresentados na Concorrência 75/2001-GEL, consagrando a empresa Emsa como vencedora do certame, sendo adjudicado a ela o objeto, e que os preços contratados ainda sofreram redução por meio da ação conjunta da Agetop e do Dnit, os quais conformaram / adequaram os preços unitários aos preços de referência do Sicro 2, com a atestação pelo TCU pelo Acórdão 2832/2009, nos exatos termos dos Acórdãos 762/2003 e 1562/2003, todos do Plenário.
Assim, afirma que é inconteste a regularidade dos preços pactuados no âmbito do Contrato 143/2005-PR-GEAJU, inexistindo qualquer possibilidade de alegação de sobrepreço ou superfaturamento, em face da adequação /conformação levados a efeitos e da tripla atestação de regularidade dos preços ali praticados pela Agetop, Dnit e TCU. 
Acrescenta que qualquer determinação de devolução de valores concernentes aos preços unitários praticados no âmbito do Contrato 143/2005-PR-GEAJU deve automaticamente, e em caráter prévio, questionar a validade dos atos jurídicos acima destacados, sob pena inevitável insucesso, com é o caso dos autos. 
Ressalta que mesmo sendo instaurado o processo de monitoramento no âmbito desta Corte de Contas sob TC Processo 002.017/2010-5, não houve qualquer questionamento dos atos administrativos passados. Relata que naquela ocasião foi exarado o Acórdão 865/2013-TCU-Plenário, prevendo no seu item 9.2.1 - 02 anos após conclusão das obras - ordem ao Dnit para promovesse as ações necessárias à restituição, pela Agetop, do montante originário de R$ 1.487.276,15, valor este ‘supostamente’ proveniente de diferença encontrada na planilha comparativa Emsa nov/07 (sem BDI) x Sicro nov/07 (sem BDI) , concernente ao Contrato 143/2005-PR-GEAJU.
Comenta que, em obediência a ordem acima referida, o Dnit instaurou Tomada de Contas Especial (processo administrativo n. 50600.045577/2012-00) , oportunidade em que a Emsa foi inexplicavelmente intimada a se manifestar, e por ocasião do Relatório Final da TCE/Dnit foi indevidamente constituída como devedora solidária à Agetop, no ressarcimento do referido montante. 
Assevera que tal processo de TCE foi encaminhado ao TCU, o qual instaurou o processo TC Processo 020.072/2015-5, imputando inicialmente à Emsa a responsabilidade solidária pelo ressarcimento do valor de R$ 1.487.263,15, e que em razão de sólidos fundamentos da defesa preteritamente apresentada, ainda no ano de 2015, a área técnica desta Corte de Contas juntamente ao Dnit, em fase preliminar, identificaram falhas de concepção nos cálculos inicialmente realizados, resultando em duas retificações, ensejando, assim, a redução do montante inicialmente apontado como superfaturamento para a quantia de R$ 446.763,48. 
Considera que a ausência de questionamento dos pretéritos atos administrativos que atestaram/validaram os preços praticados no âmbito do Contrato 143/2005-PR-GEAJU faz com que a pretensão de ressarcimento do montante de R$ 446.763,48 atualizados não mereça prosperar. 
Explica que ao apontar a existência de valores a serem devolvidos de serviços já executados, em razão de diferença apurada entre a proposta apresentada, validada e chancelada nos exatos termos do edital (e ainda analisado e aprovado pelo TCU) , a equipe técnica do Dnit pretende alterar unilateralmente o Contrato 143/2005-PR-GEATU, o que é vedado pelo ordenamento jurídico pátrio (pacta sunt servanda) . 
Fundamenta essa explicação com a jurisprudência do TCU, com o inciso XXI do art. 37 do Constituição Federal de 1988, com a doutrina de Diógenes Gasparini, com o §6º do art. 65 e § único do art. 2º da Lei 8.666/1993, e com os arts. 113, 421, 422 e 2.035, § único do Código Civil Brasileiro, todos versando sobre o respeito aos direitos patrimoniais do contrato e a garantia da observância da equação econômico-financeira do ajuste. Nessa esteira, também alega que não se pode atribuir culpa aos administrados por atos interna corporis.
Em seguida, afirma que a alegada diferença de preços é inexistente e deriva de equívoco cometido pela unidade técnica do TCU, pois esta não observou que a revisão do cálculo efetuado pelo Dnit incluiu o valor de transporte somente em alguns itens da composição, desconsiderando sua aplicação em relação aos insumos, especialmente cimento, areia, brita e madeira. Assim, conclui que a referida planilha (peça 60) está eivada de insanável erro que mitiga por inteiro o resultado apontado, inclusive a pretensão de ressarcimento externada, carecendo de validade.
Para fortalecer esse apontamento, a Emsa traz trecho do Manual de Custos Rodoviários do Dnit (2003) que preconiza a necessidade de inclusão dos custos de transporte dos materiais para o local das obras. 
Dessa forma, evidencia que os preços praticados pela Emsa seriam de fato maiores, já que os preços do Sicro 2 adotados como parâmetro estavam incompletos, uma vez que não tiveram inclusos em sua composição os custos do transporte sobre insumos - especialmente cimento, areia, brita e madeira.
Para provar sua tese, a Emsa exemplifica o cálculo da composição de ‘Corpo de BDCC 2,5 x 2,5 m com alt. 0 a 1,00 m (EST. 2204+4,00) ’ (Código 2S 04 210 03) , que foi repactuado pelo Dnit com valor unitário de R$ 3.643,26, gerando um possível sobrepreço de R$ 12.591,67, mas após a correta análise com a inclusão do preço dos transportes dos insumos, o valor unitário correto a ser adotado é de R$ 4.236,46, gerando uma pequena correção de R$ 608,91 (peça 105, p. 23-34) . 
Frisou que o erro identificado para o item exemplificado permeia todos os itens de ‘Drenagem e OAC’, ‘Obras de Arte Corrente e Especiais’ e ‘Enrocamento’, carecendo de correção a planilha utilizada como fundamento para o apontamento de sobrepreço/superfaturamento no valor de R$ 466.763,48, não sendo a mesma válida ou sequer apta a constar diferença de preços, devendo ser completamente desconsiderada.
Afirma que a Emsa corrigiu a planilha considerando esse custo de transporte de insumos e, assim, a suposta diferença que compunha o alegado sobrepreço/superfaturamento não se sustentou, desaparecendo por completo (peças 106-108) .
Salienta que na correção da planilha foram considerados unicamente os materiais a serem transportados que constavam no projeto executivo, ou seja, vários outros materiais indicados nas composições do Sicro 2 não tiveram os seus custos de transportes computados, visto que não constavam do quadro de distâncias de transporte do projeto.
Diante do exposto, requer a extinção e arquivamento do processo TCE, sem ser exarada qualquer condenação em desfavor da Emsa.
Análise
A responsável insiste na arguição de atestação conjunta do TCU, Dnit e Agetop quanto à adequação dos preços contratados ao Sicro 2. Novamente, conforme análise efetuada nas instruções de peças 63 e 49, afirma-se que tal argumento só pode ser acolhido em relação ao Dnit e à Agetop, pois o TCU em momento algum declarou a adequabilidade dos preços ao Sicro 2. Pelo contrário, esta Corte de Contas decidiu continuar o monitoramento da determinação contida no item 9.1.1 do Acórdão 762/2003-TCU-Plenário, por entender que restavam pendências em seu cumprimento integral, conforme se verifica no despacho do Relator emitido em outubro/2011 (peça 4, p. 25-27, do TC Processo 002.017/2010-5) .
Assim, mesmo que a adequabilidade de preços contratados tenha sido efetuada pelo Dnit e atestada pelo Dnit e Agetop em novembro/2007, foi detectado um erro nesse processo em 2012 pelo próprio Dnit, a partir de provocação do TCU, decorrente do processo de monitoramento TC Processo 002.017/2010-5. Erro esse que apurou um débito inicial de R$ 1.487.276,15 (a preços originais de novembro/2007) decorrente de sobrepreço. Esse débito foi reduzido a R$ 502.677,16 pelo Dnit (peça 57) , a partir da análise das alegações de defesa da Emsa no âmbito da primeira citação (peça 36) , e depois teve um ajuste por parte da unidade técnica (Sec-GO) , alterando-o para R$ 446.763,48 (peça 63) , fato esse que motivou nova citação dos responsáveis. 
Dessa forma, entende-se que a justificativa referente à observação do princípio da segurança jurídica desses atos administrativos que promoveram a adequação dos preços contratados ao referencial do Sicro 2, e sua presunção de validade e legitimidade, não elide o fato de que o processo de readequação de preços do Contrato 143/2005-PR-GEAJU teve erro ao permitir que alguns preços unitários continuarem acima do limite referencial do Sicro 2. Apesar de a detecção desse erro ser posterior ao término da obra, tal fato não impede que o TCU exija a devolução do mesmo, pois houve prejuízo ao erário em razão do superfaturamento decorrente do sobrepreço, e esse débito é imprescritível. 
Até porque se o erro tivesse sido detectado à época da execução das obras, o TCU teria determinado o abatimento de débito nas faturas vincendas da mesma forma que determinou a correção dos valores referentes à inclusão da CPMF no BDI e dos valores incorretos do ISS (Acórdão 2832/2009-TCU-Plenário) . Assim, não assiste razão a alegação de defesa quando diz que não se pode atribuir culpa aos administrados por atos interna corporis, pois a empresa responsável se beneficiou de tal erro em detrimento da administração que teve o prejuízo de pagar por alguns serviços valores acima do Sicro 2.
Todavia, essas alegações da defesa devem ser consideradas no exame acerca da boa-fé na conduta da responsável ao fim do presente exame de mérito, apesar de não elidir o débito.
Outro ponto defendido pela responsável é que a alegada diferença de preços (contratados versus Sicro 2) é inexistente, pois houve um equívoco cometido pela unidade técnica do TCU, na revisão do cálculo efetuado pelo Dnit, quanto à não observação da inclusão do custo de transporte para alguns insumos (cimento, areia, brita e madeira) nas composições unitárias utilizadas para o cálculo de sobrepreço.
Em relação a esse ponto, verifica-se que realmente alguns serviços da planilha contratual, principalmente os serviços de drenagem e obras de artes correntes estão com as composições sem a devida inclusão do custo do transporte de materiais/insumos. Desse modo, a unidade técnica solicitou o envio da planilha elaborada pela empresa Emsa, no formato Excel (peça 125) , para proceder a análise sobre quais itens da planilha ocorrera tal problema. 
A Emsa encaminhou a planilha solicitada, o que permitiu compará-la com a planilha utilizada no cálculo do sobrepreço, elaborada pelo Dnit e ajustada por esta unidade técnica (peça 60) , resultando na identificação de 31 itens de serviços nos quais a Emsa apontou haver problemas na composição de custo unitário referente à ausência do custo de transporte de insumos (peça 126) , a maioria compreendendo serviços relativos a drenagem e obras de artes correntes. 
Para cada um desses serviços foi analisada a composição unitária de preço elaborada pelo Dnit, verificando sua compatibilidade com as composições de custos unitários do Sicro 2 (quantidade, consumo e custo unitário) , na data base de julho de 2005. Onde havia ausência de lançamento de custo de transporte de insumos, tais custos foram lançados consoante o consumo previsto no Sicro 2 (peça 127, p. 29-62) e, no caso de ausência destes no Sicro 2, foram considerados os consumos existentes nas composições de custos unitários do projeto executivo elaborado pela Ona S/A (peça 57, arquivo ‘Projeto Executivo – Volume 4 – julho 2005.pdf’ do item não digitalizável) . 
Ressalta-se que nessa análise manteve-se o adicional de mão de obra em 20,51% para as composições cuja mão de obra relacionava profissionais que utilizam ferramentas no desempenho de suas atividades (servente, pedreiro, armador e outros) , e de 15,51% para as composições cuja mão de obra constavam apenas o encarregado, pois esse foi o parâmetro utilizado na readequação realizada em 2007 (projeto executivo) . Apesar de as composições constantes no Sicro 2 haver alterado esse adicional para 5% e 0%, respectivamente, em razão da deliberação contida no Acórdão 789/2008-TCU-Plenário, de relatoria do Ministro Augusto Nardes, foram mantidos os percentuais anteriores, tendo em vista que a decisão do TCU foi posterior a readequação de novembro de 2007. 
A citada situação implicou ajustar todas as composições do Sicro 2 utilizadas na presente análise (peça 127, p. 2-28) , já que as composições com os percentuais antigos não são mais disponibilizadas na internet. 
Com essa sistemática, as composições de custos unitários questionadas pela Emsa foram devidamente corrigidas. Entretanto, diferentemente do alegado pela Emsa em sua defesa, o sobrepreço ainda persistiu, porém no valor de R$ 147.802,17 (0,56% do valor total pago nas 19 medições – R$ 26.389.508,27) (peça 127, p.1) . Dessa forma, os argumentos e a documentação trazidos aos autos não foram suficientes para elidir a irregularidade consistente no superfaturamento decorrente de sobrepreço no valor de R$ 147.802,17, ao realizar o processo de readequação de preços contratuais em novembro/2007.
No tocante ao exame acerca da boa-fé na conduta da responsável, verifica-se que pelo fato de o Dnit e a Agetop terem atestado a readequação dos preços do Contrato 143/2005-PR-GEAJU mesmo com sobrepreço, constituiu pré-requisito válido de pagamento de serviços superfaturados à contratada naquela época. Além disso, se tal erro tivesse sido identificado a tempo de se proceder a repactuação contratual de forma a corrigir o sobrepreço de R$ 147.802,07 (a preços originais em novembro/2007) , a contratada poderia ter acatado tal decisão da mesma forma que aceitou a correção contratual de R$ 310.132,02, decorrente de sobrepreço oriundo de erro no cálculo da CPMF e do ISS no BDI contratual, identificado pelo TCU durante o Fiscobras 2009. Tal atitude no passado demonstra a boa-fé na conduta da responsável no ressarcimento administrativo de prejuízo superior ao apurado agora.
Como ainda não houve o recolhimento do débito e considerando a boa-fé na conduta da responsável e a inexistência de outras irregularidades nas presentes contas, propõe-se a rejeição parcial das alegações de defesa e a fixação de novo e improrrogável prazo para o recolhimento do débito, agora fixado em R$ 147.802,17, com atualização a partir de 14/12/2011 (data do último pagamento do Contrato 143/2005-PR-GEAJU) .
Siscon Engenharia e Consultoria Ltda. 
 Em cumprimento ao Despacho do Ministro-Relator (peça 67) , foi promovida a citação da empresa Siscon Engenharia e Consultoria Ltda., na pessoa de seu representante legal, mediante o Ofício 184/2018 (peça 75) , datado de 5/3/2018. 
 O representante legal da empresa tomou ciência do ofício que lhe fora remetido em 15/3/2018, conforme documento constante da peça 97, tendo apresentado tempestivamente suas alegações de defesa, conforme documentação integrante das peças 123-124, após ter constituído procurador (peça 80) , solicitado cópia (peças 81, 101, 109 e 110) e pedido prorrogação de prazo (peças 82 e 102) , sendo concedidos 90 dias a partir de 14/4/2018 (peças 83 e 104) . 
 A empresa foi ouvida em decorrência da conduta de revisar o projeto executivo do Contrato 143/2005-PRGEAJU sem corrigir os itens de sobrepreço constantes na planilha orçamentária, cuja utilização na repactuação do Contrato implicou no superfaturamento de R$ 446.763,48, com infração ao disposto no art. 115, caput da Lei 11.514/2007, combinado com Acórdão 296/2017-TCU-Plenário, da relatoria do Ministro Augusto Nardes. 
Alegações de defesa (peças 123-124) 
 Inicialmente a empresa alega tempestividade de sua defesa e apresenta um breve contexto fático, no qual afirma que a Siscon não tinha como responsabilidade contratual (Contrato TT-11/2002) a confecção e a conferência de tabelas de preços, formação de custos e coletas de preços, mas sim a verificação da adequação geral dos parâmetros do projeto executivo à tabela Sicro vigente à época.
 Esclarece que a competência inicial relativa aos preços e custos era da Gerência de Custos Rodoviários do antigo DNER, ficando ao encargo da Diretoria Executiva do Dnit, após sua criação, conforme se verifica no Regimento Interno do órgão à época da assinatura do contrato (Resolução n. 1, de 2/5/2002) . Repisa, assim, que nunca constituiu atribuição da empresa Siscon a verificação da adequação dos preços unitários à tabela Sicro.
 Em seguida, argui que o suposto superfaturamento tem origem em possível sobrepreço originado na análise de orçamento de um contrato de treze anos atrás. Considera que o extenso lapso temporal entre o suposto dano e a apuração em sede de TCE deve ser fator relevante para dispensa de instauração desse tipo de processo, conforme a jurisprudência do TCU e o disposto no inciso II, art. 6º da IN/TCU 71/2012.
 Reitera que a Siscon realizou uma revisão no projeto orçamentário em 2005, para garantir uma aderência geral às normas orçamentárias e não para adequar preços unitários. Alega ainda que em momento algum houve chamamento da empresa para se manifestar nos processos correlatos (TC Processo 006.378/2002-3, Processo 010.445/2009-1 e Processo 002.017/2010-5) e nos presentes autos, a não ser em março/2018, ou seja, quase treze anos depois da revisão do projeto executivo, ocorrida de maio/2005 a janeiro/2007, revisão essa que se deu exclusivamente sobre aspectos de adequabilidade do projeto às normas técnicas vigentes definidas pelo Manual de Custos Rodoviários - Sicro, e não em relação à adequabilidade dos preços unitários, conforme análises dos Pareceres Técnicos n. 18/2005/07/2007 (CGCONT) .
 Argumenta que a notificação tardia da empresa responsável impacta diretamente no exercício do contraditório e da ampla defesa, conforme precedente desta Corte (Acórdão 1959/2014-TCU-Primeira Câmara e Acórdão 7948/2014-TCU-Segunda Câmara) . Com isso, requer que a incidência do inciso II do art. 6º da IN/TCU 71/2012 para declarar a impossibilidade de análise da presente questão dado o transcurso do tempo.
 Acrescenta que a documentação acostada aos autos é insuficiente para caracterizar a responsabilidade da sociedade empresária Siscon pelo débito alegado, pois a atuação da empresa na revisão do projeto executivo não foi de verificar a adequação dos preços unitários à tabela Sicro, conforme já mencionado, e sim na prestação de serviços de engenharia consultiva ao Dnit em função de demanda específica para diversos casos. Desse modo, explica que não existia obrigatoriedade de revisão de adequabilidade de preços por parte da empresa contratada, mas uma verificação de aderência do projeto apresentado às normas orçamentárias em vigência.
 Ato contínuo, a empresa traz argumentos para ausência de nexo de causalidade entre a conduta da Siscon e o alegado sobrepreço, caso o TCU não acolha o requerimento acima.  Nesse ponto, assevera que a Siscon foi vencedora de licitação lançada para contratação de empresa especializada em serviços técnicos de engenharia consultiva sobre a responsabilidade da Diretoria de Infraestrutura Terrestre – DIT, dando origem ao Contrato TT-11/2002, sob a égide do qual teria se dado a revisão do projeto executivo do lote 5 elaborado pela supervisora para as obras de pavimentação da BR-080/GO.
 Esclarece que o serviço de engenharia consultiva correspondia à elaboração de relatórios mensais, semestrais e anuais que conteriam os serviços prestados pela Siscon, auxiliando a Diretoria de Infraestrutura de Transportes e suas gerências de acordo com as demandas, conforme se verifica na Cláusula Primeiro do Contrato TT-11/2002. Assim, afirma que o objeto do contrato era bastante amplo, de maneira que as demandas concretas da DIT era que determinavam a atuação da Siscon.
 Relembra que não cabia à Siscon analisar preços em si, mas se a formação de custos dos serviços estava dentro dos parâmetros preconizados pelas Normas do Dnit, sendo a competência para levantamento de preços dos insumos para a composição de custos exclusivamente do Dnit.
 Para embasar essa tese, cita o art. 13º e 26 da Resolução 1/2002 (Regimento Interno do Dnit à época) e o art. 31 da Resolução 6, de 10/3/2004, que revogou o regimento anterior, os quais trazem como incumbência da Diretoria Executiva a realização de licitações, a celebração de convênios e contratos, a aprovação dos sistemas gerenciais de custos de obras e serviços do Dnit, entre outras atribuições. Frisa que também consta no mesmo artigo que as competências relacionadas com as contratações de bens e serviços devem observar, necessariamente, os custos aprovados nos sistemas gerenciais indicados no inciso XVIII.
 Conclui que, do ponto de vista da atribuição regimental da época, resta claro que a Siscon não tinha a responsabilidade pela análise de adequabilidade unitária dos preços do projeto executivo aos preços de mercado. Adiciona que, do ponto de vista prático, não seria razoável exigir que a empresa realizasse a revisão de preços unitários de todos os projetos, dos mais variados setores e regiões que lhes teriam sido atribuídos, pois isso exigiria o estudo da concepção de suas formações de composições, considerando diversos aspectos de levantamento de informações técnicas de formação de preço, que não estavam sob a responsabilidade da Siscon, mas sim sob a ingerência da Diretoria Executiva do Dnit.
 Reforça que, como contratada para desempenhar atividades de apoio técnico e assessoramento ao Dnit, sob demanda da CGCONT/DIR, a Siscon promoveu por meios de seus técnicos, normalmente em conjunto com analistas do próprio Dnit, a análise dos diversos parâmetros do projeto em fase de obra, dentre esses os elementos relativos ao orçamento (limitado à aderência das normas) , servindo esta análise como referência para revisão e avaliação do gestor e aprovação ou não por parte do setor demandante. 
 Continua explicando que caso o setor demandante entendesse que havia condições de dar segmento ao assunto, este o conduzia à Diretoria Rodoviária que, por sua vez, relatava em reunião regular do Colegiado submetendo à aprovação da Diretoria Colegiada do Dnit, e após, caso aprovado, a demanda recebia, ainda, autorização do Diretor-Geral, culminando com a respectiva publicação de portaria para chancelar o assunto. 
 Dessa forma, afirma que a atuação da empresa no âmbito do Contrato TT-11/2002 não pode se confundir com as competências regimentais específicas do órgão para a análise dos preços unitários, inexistindo, assim, nexo de causalidade entre a revisão da Siscon e o alegado sobrepreço advindo de comparativo de preços unitários, não podendo, assim, a Siscon responder por um débito advindo de um alegado equívoco sobre o qual não teve qualquer ingerência.
 Diante do exposto, a empresa alega ausência dos elementos para a sua responsabilização, requerendo a imediata exclusão do rol de responsáveis da presente TCE, caso não seja incidida a IN/TCU 71/2012 determinando a dispensa da instauração da TCE.
Como prova de sua alegação, a empresa anexou à sua defesa cópias: do Contrato TT-11/2002 e da respectiva publicação, do resgate de caução e do termo de recebimento definitivo dos serviços contratados (peça 123, p. 17-29) ; da Resolução 1, de 25/2002 (peça 123, p. 31-47) ; dos Pareceres Técnicos (peça 123, p. 49-119) ; e do relatório mensal (peça 123, p. 121- peça 124, p. 66) .
Análise 
Em relação ao argumento de que a responsável não teria como responsabilidade contratual a confecção e a conferência de tabelas de preços, formação de custos e coletas de preços, mas sim a verificação da adequação geral dos parâmetros do projeto executivo à tabela do Sicro vigente à época, tal justificativa não condiz com o teor das análises realizadas pela Siscon quanto à revisão do orçamento, contidas dos pareceres de aprovação do projeto executivo, conforme se verifica abaixo:
PARECER TÉCNICO N° 018/2005/03/2006 (CGCONT)  [peças 123, p. 77-78]
8. ORÇAMENTO 
8.1 – Análise
Tendo em vista as justificativas apresentadas, a análise do orçamento foi elaborada tomando-se como base à metodologia contida na tabela do SICRO I. O orçamento refere-se a dezembro de 1999 para Região Centro-Oeste e, de modo geral, encontra-se dentro dos parâmetros definidos pela referida tabela, entretanto foram observadas algumas distorções que deverão ser objeto de reavaliação conforme demonstrado a seguir: 
- Corrigir na planilha, item ‘1.2.9’, a descrição do serviço para ‘Escavação, carga e transporte de material de 1ª categoria c/ CB’. 
- Rever, no geral, o cálculo dos transportes dos materiais dentro das composições de custos uma vez que a metodologia do SICRO I define a fórmula pela distância total indicada. Ainda, em relação a brita, areia e pedra de mão, suas condições de aquisição influenciam na definição do tipo de transporte (comercial ou local) e estes materiais geralmente são aplicados direto na pista. Reavaliar. Como não constam do ‘Quadro Resumo de distâncias de transporte’ justificar as distâncias adotadas para transporte comercial dos materiais (cimento, aço, madeira, etc.) .
- Na composição do serviço ‘Imprimação’ corrigir a distância não pavimentada do CM-30 para 13,61 km conforme ‘Quadro Resumo de distâncias de transporte’ e, também, o valor de aquisição do material para R$ 499,00/ton. 
- O preço da atividade auxiliar ‘Brita produzida’ está lançado nas composições com valor diferente do demonstrado. Rever. 
- Na composição do serviço ‘Dreno Longitudinal tipo DPS-01’ corrigir a remuneração lançada para a atividade auxiliar ‘solo local/solo de argila’ (R$ 5,77/m³) e para aquisição do tubo de concreto poroso (R$ 3,10/m) . 
- Corrigir ou justificar os preços de transporte do CAP nas composições de drenagem. 
- Adequar a composição da atividade auxiliar ‘Concreto magro’ ao SICRO I. 
- Corrigir a remuneração das atividades auxiliares ‘Lastro de brita’ e ‘Concreto magro’ lançadas na composição do serviço ‘Meio-fio de concreto MF-05’.
- Adequar a composição da atividade auxiliar ‘Concreto fck=10 MPa contr. Raz. Uso geral conf. e lan.’ ao SICRO I e corrigir os valores lançados para todos os serviços que contenham esta atividade principalmente ‘Corpo de BSCC 2,00x2,00m alt. 1,00 a 2,50m’, ‘Boca de BSCC 2,00x2,00m normal’, ‘Boca de BSCC 3,00x3,00m normal’, ‘Boca de BSCC 2,50x2.50m normal’. 
- Para composição do serviço ‘Demolição de concreto armado’ tomar como base o SICRO II e, caso não exista algum preço de insumo no SICRO I, retroagir até a data do orçamento. 
- Para as composições dos serviços de sinalização ‘Pintura de faixa e/ termoplástico - 3 anos (aspersão) ’, ‘Pintura setas e zebrado c/ termoplástico - 3 anos (aspersão) ’, ‘Tacha refletiva bidirecional’ e ‘Tachão refletivo bidirecional’ tomar como base o SICRO II (corrigir alguns coeficientes lançados) e, caso não exista algum preço de insumo no SICRO I, retroagir até a data do orçamento. 
8.2 Conclusão 
Concluída a análise, informamos que foram encontradas incorreções no orçamento do projeto, conforme descrito acima. 
PARECER TÉCNICO Nº 018/2005/04/2006 (CGCONT)  [peças 123, p. 85-86]
8. ORÇAMENTO 
8.1 - Análise 
Foi verificado o atendimento aos comentários feitos na análise anterior e, no presente volume, o orçamento, com base na metodologia contida na tabela do SICRO I e data-base dezembro de 1999 para Região Centro-Oeste, ficou assim demonstrado: 
- Corrigir na Planilha, Item ‘1.2.9’, a descrição do serviço para ‘Escavação, carga e transporte de material de 1ª categoria c/ CB’. Atendido. 
- Rever, no geral, o cálculo dos transportes dos materiais dentro das composições de custos uma vez que a metodologia do SICRO I define a fórmula pela distância total indicada. Ainda, em relação a brita, areia e pedra de mão, suas condições de aquisição influenciam na definição do tipo de transporte (comercial ou local) e estes materiais geralmente são aplicados direto na pista. Reavaliar. Como não constam do ‘Quadro Resumo de distâncias de transporte’ justificar as distâncias adotadas para transporte comercial dos materiais (cimento, aço, madeira, etc.) . Atendido. 
- Na composição do serviço ‘Imprimação’ corrigir a distância não pavimentada do CM-30 para 13,61 km conforme ‘Quadro Resumo de distâncias de transportes’ e, também, o valor de aquisição do material para R$ 499,00/ton. Atendido. 
- O preço da atividade auxiliar ‘Brita produzida’ está lançado nas composições com valor diferente do demonstrado. Rever. Atendido. 
- Na composição do serviço ‘Dreno Longitudinal tipo DPS-01’ corrigir a remuneração lançada para a atividade auxiliar ‘Solo local/solo de argila’ (R$ 5,77/m3) e para aquisição do tubo de concreto poroso (R$ 3.10/m) . Atendido.
- Corrigir ou justificar os preços de transporte do CAP nas composições de drenagem. Atendido. 
- Adequar a composição da atividade auxiliar ‘Concreto magro’ ao SICRO I. Atendido.
- Corrigir a remuneração das atividades auxiliares ‘Lastro de brita’ e ‘Concreto magro’ lançadas na composição do serviço ‘Meio-fio de concreto MF-05’. Atendido. 
- Adequar a composição da atividade auxiliar ‘Concreto fck=10 MPa contr. Raz. Uso geral conf. e lan.’ ao SICRO I e corrigir os valores lançados para todos os serviços que contenham esta atividade principalmente ‘Corpo de BSCC 2,00x2,00m alt. 1.00 a 2,50m’, ‘Boca de BSCC 2.00x2.00m normal’, ‘Boca de BSCC 3,00x3,00m normal’, ‘Boca de BSCC 2,50x2,50m normal’. Atendido.
- Para composição do serviço ‘Demolição de concreto armado’ tomar como base o SICRO II e, caso não exista algum preço de insumo no SICRO I, retroagir até a data do orçamento. Atendido. 
- Para as composições dos serviços de sinalização ‘Pintura de faixa e/ termoplástico - 3 anos (aspersão) ’, ‘Pintura setas e zebrados e/ termoplástico - 3 anos (aspersão) ’, ‘Tacha refletiva bidirecional’ e ‘Tachão refletivo bidirecional’ tomar como base o SICRO II (corrigir alguns coeficientes lançados) e, caso não exista algum preço de insumo no SICRO I, retroagir até a data do orçamento. Atendido. 
O quadro com os valores finais do orçamento ficou assim discriminado: 
	DESCRIÇÃO
	VALOR (R$) 

	TERRAPLENAGEM
	2.214.221,37

	PAVIMENTACÃO
	3.793.664,24

	DRENAGEM
	1.205.410,41

	OBRAS DE ARTE CORRENTES
	986.512,21

	OBRAS COMPLEMENTARES E SINALIZAÇÃO
	909.039,68

	TOTAL
	9.108.847,91

Para fins de elaboração de novo convênio será elaborada a atualização deste orçamento que será objeto de análise conforme demonstrado adiante neste processo. 
8.2 - Conclusão 
Concluída a análise, informamos que não foram encontradas incorreções no ORÇAMENTO do projeto, conforme descrito acima. 
PARECER TÉCNICO Nº 018/2005/05/2006 (CGCONT) [peças 123, p. 103-104]
8. ORÇAMENTO 
8.1 – Análise
Tendo em vista as alterações solicitadas na análise do componente ambiental e, ainda, a necessidade de se atualizar o orçamento do projeto tomando como base a publicação mais recente da tabela SICRO para o Estado de Goiás foi apresentado, nesta etapa do projeto, novo ‘volume 4 – Orçamento’. Diante do exposto foram analisados os novos elementos que compuseram o orçamento do projeto e estes, de modo geral, foram elaborados dentro dos parâmetros definidos pelo Manual de Custos Rodoviários na database de julho/2005. O quadro com os valores finais do orçamento ficou assim discriminado: 
	DESCRIÇAO
	VALOR (R$) 

	TERRAPLENAGEM
	5.615.351,04

	PAVIMENTACAO
	5.403.998,77

	DRENAGEM
	2.650.564,08

	OBRAS DE ARTE CORRENTES
	2.253.154,98

	OBRAS COMPLEMENTARES E SINALIZAÇÃO
	1.545.773,23

	PROTECAO AMBIENTAL
	617.051,59

	CANTERIO E MOBILIZACAO
	1.501.952,50

	AQUISIÇÃO DE MATERIAIS BETUMINOSOS
	3.105.360,39

	TRANSPORTE DE MATERIAIS BETUMINOSOS
	338.350,42

	TOTAL
	23.031.557,00

8.2 - Conclusão 
Concluída a análise, informamos que não foram encontradas incorreções no ORÇAMENTO do projeto, conforme descrito acima. 
Frisa-se que os pareceres técnicos da CGCONT 018/2005/06/2006 (peças 123, p. 116) e 018/2005/07/2007 (peças 123, p. 118-119) apresentam praticamente o mesmo texto do Parecer técnico 018/2005/05/2006 (peças 123, p. 103-104) , razão pela qual não foram transcritos para a presente instrução.
Pela transcrição acima, verifica-se que a empresa Siscon foi a responsável pela revisão do orçamento do projeto executivo da BR-080, lote 5, elaborado pela Ona S/A. Tal atribuição também consta do Relatório de Atividades emitido pela Siscon, referente ao período de maio/2004, o qual assevera que a Siscon realizou atividades de acompanhamento das revisões de projeto em Fase de Obras da BR-080 (peça 123, p. 174) , e que essa atividade tem por objetivo: ‘Analisar pedidos de alterações de quantitativos e/ou de solução técnica de projetos de engenharia durante a fase de obras, que não envolvam modificações de vulto’; abrangendo ‘a avaliação das solicitações, envio de técnicos ao local de execução das obras, se necessário, avaliação dos impactos das alterações sobre cronograma, prazo de conclusão e dotações, estudo e aprovação de custos unitários e orçamentos compatibilizando-os com o SICRO’ (peça 124, p. 61) .
Destaca-se que o valor estimado do Contrato TT-011/2002-00 firmado com a Siscon era R$ 13.432.191,05 (peça 123, p. 19-20) , com o prazo de 720 dias consecutivos, para realizar todas atividades de assessoria e consultoria ao Dnit, abrangendo as obras e atividades em todo território nacional. 
Desse modo, refuta-se o argumento de que a competência relativa aos preços e custos era unicamente da Diretoria Executiva do Dnit, pois quem efetivamente realizou a revisão do orçamento foi a Siscon, na qualidade de contratada terceirizada, então esta deve ser responsabilizada solidariamente pela não constatação de sobrepreço advindo do orçamento do projeto executivo.
Em relação ao apontamento do grande lapso temporal entre o suposto dano e a citação da empresa, com solicitação da aplicação do inciso II, art. 6º da IN/TCU 71/2002, para não instauração da presente TCE, esta não merece prosperar, pois as primeiras notificações ocorreram em 6/10/2014, na fase interna da TCE, ao Sr. Jayme Eduardo Rincon, na condição de então presidente da Agetop, e à empresa Emsa – Empresa Sul Americana de Montagens S.A. (peça 3, p. 162-170) , ou seja, sete anos após a aprovação da readequação dos preços do Contrato 143/2005-PR-GEAJU. Dessa forma, não se poderia dispensar a instauração da TCE nos termos do art. 6º, inciso II da IN/TCU 71/2002, conforme alegado pela responsável.
Apesar de a citação da responsável somente ter sido realizada treze anos após a readequação de preços com sobrepreço, nos autos encontram-se todos os elementos para o exercício do contraditório e da ampla defesa, como por exemplo: volume 4 do projeto executivo, composições de custos unitários utilizadas, planilhas no formato Excel com a memória de cálculo do sobrepreço e outros. Tanto que a Emsa se utilizou de tais documentos nas suas alegações de defesa. Desse modo, o TCU oportunizou legalmente à responsável o exercício do direito constitucional do contraditório e da ampla defesa.
No tocante ao exame acerca da boa-fé na conduta da responsável, verifica-se que o sobrepreço quantificado decorreu de erro na elaboração do orçamento do projeto executivo das obras da BR-080, lote 5, elaborado pela Ona S/A, cuja revisão do orçamento realizado pela Siscon não detectou o sobrepreço. No entanto, verifica-se no Parecer Técnico 018/2005/03/2006 (CGCONT) (peças 123, p. 77-78) , que a empresa solicitou vários ajustes ao orçamento, demonstrando boa-fé em sua conduta, apesar de não ter identificado o sobrepreço naquela ocasião.
Assim, como ainda não houve o recolhimento do débito e considerando a boa-fé na conduta da responsável bem como a inexistência de outras irregularidades nas presentes contas, propõe-se a rejeição das alegações de defesa e a fixação de novo e improrrogável prazo para o recolhimento do débito, agora fixado em R$ 147.802,17, com atualização a partir de 14/12/2011 (data do último pagamento do Contrato 143/2005-PR-GEAJU) .
Ona S/A – Engenharia, Comércio e Indústria 
 Em cumprimento ao Despacho do Ministro-Relator (peça 67) , foi promovida a citação da empresa Ona S/A, na pessoa de seu representante legal, mediante o Ofício 183/2018 (peça 76) , datado de 5/3/2018. 
 Apesar de o representante legal da empresa ter tomado ciência do expediente que lhe foi encaminhado, conforme atesta o aviso de recebimento (AR) que compõe a peça 96, constituído procurador (peça 84) , solicitado cópia (peça 85) e pedido prorrogação de prazo (peça 86) , a qual foi concedida mais noventa dias (peça 93) , não atendeu a citação e não se manifestou quanto às irregularidades verificadas.
A empresa foi ouvida em decorrência da conduta de elaborar o projeto executivo do Contrato 143/2005-PRGEAJU, cuja planilha orçamentária continha itens com sobrepreço, e sua utilização na repactuação do Contrato implicou no superfaturamento de R$ 446.763,48, com infração ao disposto no art. 115, caput da Lei 11.514/2007, combinado com Acórdão 296/2017-TCU-Plenário, da relatoria do Ministro Augusto Nardes. 
Análise
Transcorrido o prazo regimental fixado e mantendo-se inerte a aludida responsável, impõe-se que seja considerada revel, dando-se prosseguimento ao processo, de acordo com o art. 12, § 3º, da Lei 8.443/1992.
A empresa foi a responsável pela elaboração do projeto executivo das obras da BR-080, lote 5, conforme o Contrato 16/2008-PR-GEAJU, firmado com a Agetop (peça 61) . Apesar de o sobrepreço ter sido reduzido para R$ 147.802,17, conforme a análise das alegações de defesa da Emsa, ainda persiste o prejuízo ao erário e suas origens consiste, segundo o Dnit, em vícios no projeto executivo, na data base de julho/2005, o qual foi utilizado como parâmetro máximo de preços em relação ao referido contrato para repactuação dos preços originais, que se acreditava estar em conformidade com os preços do Sicro 2 – julho/2005 .
O Dnit afirmou que as inconsistências encontradas no projeto executivo foram (peça 57, p. 4-5) :
a. Equívoco no cálculo da DMT Não Pavimentada do serviço de Sub-base Solo Estabilizada Granulometricamente sem Mistura e das Sarjetas Triangulares, pois considerou-se a distância média de 5,70 km ao invés de 5,48km, obtida por meio de média ponderada;
b. Preços de insumos acima do SICRO 2, data-base Julho/2005, data-base original do projeto executivo. 
O orçamento do projeto executivo foi submetido a um processo de revisão por parte da Siscon, a qual apontou algumas incorreções por meio do Parecer 018/2005/03/2006 (CGCONT) (peças 123, p. 77-78) , sendo que a empresa Ona S/A realizou as devidas correções, conforme verifica no Parecer 018/2005/04/2006 (peças 123, p. 85-86) , demonstrando boa-fé em sua conduta, obtendo, assim, a aprovação da Siscon, conforme os pareceres técnicos da CGCONT de 018/2005/04/2006 (peças 123, p. 85-86) , 018/2005/05/2006 (peças 123, p. 103-104) , 018/2005/06/2006 (peças 123, p. 116) e 018/2005/07/2007 (peças 123, p. 118-119) , apesar da manutenção do sobrepreço na readequação dos preços. 
Considerando que ainda não houve o recolhimento do débito e a demonstração da boa-fé na conduta da responsável bem como a inexistência de outras irregularidades nas presentes contas, propõe-se a declaração da revelia e a fixação de novo e improrrogável prazo para o recolhimento do débito, agora fixado em R$ 147.802,17, com atualização a partir de 14/12/2011 (data do último pagamento do Contrato 143/2005-PR-GEAJU) .
Sr. Luiz Heleno Albuquerque Filho 
 Em cumprimento ao Despacho do Ministro-Relator (peça 67) , foi promovida a citação do Sr. Luiz Heleno Albuquerque Filho, mediante o Ofício 185/2018 (peça 78) , datado de 5/3/2018. 
 O responsável tomou ciência do ofício que lhe foi remetido em 19/3/2018, conforme documento constante da peça 99, tendo apresentado, tempestivamente suas alegações de defesa, conforme documentação integrante das peças 111-116, após ter pedido prorrogação de prazo (peça 92) , sendo concedidos mais sessenta dias (peça 94) . 
O Sr. Luiz Heleno Albuquerque Filho foi ouvido em decorrência da conduta de revisar o projeto executivo do Contrato 143/2005-PRGEAJU sem corrigir os itens de sobrepreço constantes na planilha orçamentária, cuja utilização na repactuação do Contrato implicou no superfaturamento de R$ 446.763,48, com infração ao disposto no art. 115, caput da Lei 11.514/2007, combinado com Acórdão 296/2017-TCU-Plenário, da relatoria do Ministro Augusto Nardes. 
Alegações de defesa
Preliminarmente, o responsável alegou a tempestividade de sua defesa para, em seguida, narrar um breve resumo processual, demonstrando que sua participação na elaboração do Parecer Técnico 018/2005/06/2006 (CGCONT) restringiu tão somente quanto à definição de soluções de engenharia e ao dimensionamento das quantidades dos respectivos serviços, não procedendo quaisquer análises a respeito da consistência dos preços dos serviços, objeto do processo ora em discussão.
Nessa esteira, argui ilegitimidade passiva em razão da ausência de comprovação do nexo causal entre a sua conduta de analisar as soluções de engenharia e de dimensionar os quantitativos de projeto, como analista em infraestrutura de transportes no Parecer Técnico 018/2005/06/2006 (CGCONT) , e o superfaturamento apurado no presente processo.
Argumenta que as atribuições e as competências dos profissionais que participaram do referido parecer deveriam ter sido verificadas, porque as análises efetuadas pelo responsável em momento algum se discutiu a consistência de preços dos serviços ou a consequente necessidade de atender a determinação contida no item 9.1.1 do Acórdão 762/2003-TCU-Plenário.
Como prova, afirma que basta uma simples verificação das diferentes e individualizadas disciplinas (‘Documentação’, ‘Projeto de Drenagem e Obras de Arte Correntes’, ‘Projeto de Pavimentação’ e ‘Projeto de Desapropriação’) constantes no citado parecer.
Em seguida, explana sobre a indispensável necessidade de individualização das supostas irregularidades como condicionante para o pleno exercício do direito de defesa, citando jurisprudência do Tribunal Regional Federal e do TCU (Acórdão 247/2002-TCU-Plenário) .
No mérito, apresenta e discute questões relacionadas às atribuições e às competências dos analistas de infraestrutura de transportes no âmbito do Dnit quanto ao formato, restrições e critérios de análise adotados nos pareceres técnicos elaborados pela Diretoria de Planejamento e Pesquisa e pela Diretoria de Infraestrutura Rodoviária, de forma a demonstrar a sua absoluta ilegitimidade passiva em relação aos atos que eventualmente resultaram na ocorrência do suposto sobrepreço/superfaturamento de R$ 446.763,48 no âmbito do Contrato 143/2005-PR-GEAJU.
Com esse intuito, traz o art. 1° da Lei n. 11.171, de 2/9/2005, que dispõe a respeito da criação de carreiras e do Plano Especial de Cargos do Dnit, afirmando que os procedimentos adotados pelo responsável encontram-se devidamente respaldados por suas atribuições funcionais e legais.
Posteriormente, destaca a importância e as particularidades da disciplina ‘Orçamento’ em um projeto de engenharia, citando os arts. 6º e 7°, da Lei 8.666/1993, as Diretrizes Básicas para Elaboração de Estudo e Projetos Rodoviários – Escopos Básicos e Instruções de Serviços (Publicação IPR n. 726) , e a Instrução de Serviço do Dnit 220, para demonstrar que a elaboração do volume de orçamento de um projeto envolve a apresentação de diversos outros documentos técnicos (quadros de pesquisa de mercado, quadros de custos horários de utilização de equipamentos, quadros de produção das equipes mecânicas, demonstrativo para os valores adotados para os custos indiretos da obra, quadros de composição de custos unitários e quadros de orçamento) que não se relacionam diretamente à aprovação de soluções de engenharia e a consequente definição das quantidades dos serviços.
Explica que somente após a análise e a aprovação das soluções de engenharia e das respectivas quantidades dos serviços, tornar-se-ia possível desenvolver as composições de custos unitários, incorporar as distâncias de transportes, realizar a pesquisa local de preços dos insumos mais relevantes, definir as planilhas de produção de equipe mecânica, detalhar os custos indiretos com canteiros de obras, mobilização e desmobilização de equipamentos e administração local, definir a taxa de bonificação e despesas indiretas e tributos de referência, entre outras tarefas.
Complementa, trazendo a disposição do art. 2º do Decreto 7983/2013, de 8/4/2013, e os itens 19 e 20 do Roteiro de Auditoria de Obras Públicas do TCU (Portaria Segecex 20, de 30/6/2010) , que o orçamento consiste basicamente no elemento de projeto responsável por unir as soluções de projetos e suas respectivas quantidades aos preços unitários dos serviços, ou seja, o produto entre a quantidade e o seu respectivo custo unitário definirá o custo direto total de determinado serviço.
Conclui que a elaboração de um orçamento de obra envolve o desenvolvimento de atividades particulares e muito mais trabalhosas do que a mera aprovação de soluções de engenharia ou dimensionamento das quantidades de serviços, e que é exatamente em função das diferenças significativas de documentação e finalidade entre as disciplinas que compõem um projeto de engenharia que sua análise e consequente aprovação no âmbito do Dnit é realizada de maneira fracionada e por profissionais com conhecimentos técnicos específicos, ou seja, um analista responsável pelas soluções de engenharia e quantidades de um projeto de terraplenagem, de pavimentação ou de drenagem não é necessariamente o mesmo responsável pela consolidação do volume do orçamento.
Reforça que a importância do desenvolvimento das atividades relacionadas ao orçamento das obras se manifesta inclusive na previsão de instruções de serviços próprias e da separação deste item nos pareceres técnicos de análise e aprovação de projetos e de revisões de projeto em fase de obras no âmbito do Dnit, tanto na Diretoria de Planejamento e Pesquisa, quanto na Diretoria de Infraestrutura Rodoviária.
Com isso transcreve as análises realizadas pelo responsável no Parecer Técnico 018/2005/06/2006 (CGCONT) (peça 111, p. 14-19) , para concluir que as discussões empreendidas com relação às disciplinas de ‘Documentação’, ‘Projeto de Drenagem e Obras de Arte Correntes’, ‘Projeto de Pavimentação’ e ‘Projeto de Desapropriação’ se voltaram exclusivamente à definição de soluções de engenharia e ao dimensionamento das quantidades dos respectivos serviços.
Ainda frisa que a ausência da análise da consistência dos preços unitários nas disciplinas técnicas sob sua responsabilidade não pode ser entendida como uma postura desidiosa ou negligente do servidor, fundamentando sua citação e responsabilização solidária ao suposto débito, conforme destacado na instrução processual da então Secex/GO.
Esclarece que a divisão dos pareceres técnicos em disciplinas e a consequente individualização do item ‘Orçamento’, face a sua importância e suas particularidades, reconhecidas inclusive pela emissão de instruções de serviços e normativos próprios, constituía, à época, ou seja, durante o período de emissão do referido parecer e ainda hoje, prática recorrente adotada na Diretoria de Planejamento e Pesquisa e na Diretoria de Infraestrutura Rodoviária.
Dessa forma, aponta que não foi responsável pela análise e aprovação da disciplina ‘Orçamento’ contida no Parecer Técnico 018/2005/06/2006 (CGCONT) , e sim das disciplinas ‘Documentação’, ‘Projeto de Drenagem e Obras de Arte Correntes’, ‘Projeto de Pavimentação’ e ‘Projeto de Desapropriação’, sendo tal análise elaborada em tópico particular no âmbito dos pareceres técnicos elaborados pela Coordenação-Geral de Construção Rodoviária. 
Também informa que foi gerado um novo parecer técnico (018/2005/07/2007 – oitava versão) em 31/1/2007, apenas para o item ‘Orçamento’, conforme extrato apresentado na peça 111, p. 22, no qual revela que a análise dos novos elementos que compunham o orçamento do projeto, além dos elementos já existentes, de modo geral, foi elaborada dentro dos parâmetros definidos pelo Manual de Custos Rodoviários na data-base de julho de 2005.
Assim, afirma que os analistas responsáveis pelo item ‘Orçamento’ do Parecer Técnico 018/2005/06/2006 (CGCONT) tinham conhecimento que as questões afetas à formação dos custos dos serviços, inclusive a definição dos tributos e da taxa de bonificação e despesas indiretas, e à consequente elaboração do volume de orçamento encontravam-se preconizadas naquele referido normativo.
Por fim, após o responsável expor de maneira detalhada sua conduta proba de servidor público (itens 85 a 97 de sua defesa) , solicita o acolhimento de suas alegações de defesa de forma a retirar seu nome do rol de responsáveis que integram o presente processo de TCE.
Nas peças 112-114, o responsável anexou vários exemplos de pareceres técnicos para exemplificar sua argumentação, bem como anexou partes do documento de Diretrizes Básicas para Elaboração de Estudos e Projetos Rodoviários à peça 115, e informações pessoais e funcionais de sua pessoa à peça 116.
Análise
O responsável alega que não procedeu a análise ou a revisão dos preços unitários do referido projeto executivo e sim dos quantitativos e soluções técnicas de algumas disciplinas que compõem o referido projeto. Consultando o Parecer Técnico de n. 018/2005/06/2006 (peça 112, p. 2-11) , verifica-se o responsável assiste razão, pois nesse documento consta assinatura dele e da Siscon na análise e revisão relativas às disciplinas de ‘Documentação’, ‘Projeto de drenagem e OAC’, ‘Projeto de Pavimentação’ e ‘Projeto de Desapropriação’, cujas análises pautam-se nas questões de quantitativos e soluções técnicos. 
Já a análise e revisão da disciplina ‘Orçamento’ coube exclusivamente à Siscon, conforme assinatura aposta nos Pareceres técnicos da CGCONT de n. 018/2005/04/2006 (peças 123, p. 85-86) , 018/2005/05/2006 (peças 123, p. 103-104) , 018/2005/06/2006 (peças 123, p. 116) e 018/2005/07/2007 (peças 123, p. 118-119) .
Assim, as alegações de defesa apresentadas pelo responsável Sr. Luiz Heleno Albuquerque Filho devem ser acolhidas, de modo a propor o julgamento de suas contas como regular, dando-lhe quitação plena.
Sr. Hugo Sternick 
 Em cumprimento ao Despacho do Ministro-Relator (peça 67) , foi promovida a citação do Sr. Hugo Sternick, mediante o Ofício 182/2018 (peça 79) , datado de 5/3/2018. 
 O responsável tomou ciência do ofício que lhe foi remetido em 15/3/2018, conforme documento constante da peça 95, tendo apresentado, intempestivamente suas alegações de defesa, conforme documentação integrante das peças 120-122, após ter constituído procurador (peça 88) , solicitado vista eletrônica (peça 87) e pedido prorrogação de prazo (peças 98 e 117) , sendo concedidos mais sessenta e cinco dias (peças 100 e 119) . 
O Sr. Hugo Sternick foi ouvido em decorrência da conduta de aprovar o projeto executivo do Contrato 143/2005-PRGEAJU, cuja planilha orçamentária continha itens com sobrepreço, e sua utilização na repactuação do Contrato implicou no superfaturamento de R$ 446.763,48, com infração ao disposto no art. 115, caput da Lei 11.514/2007, combinado com Acórdão 296/2017-TCU-Plenário, da relatoria do Ministro Augusto Nardes. 
Alegações de defesa (peças 120-122) 
Inicialmente, o responsável alega tempestividade na apresentação de sua defesa. No mérito, afirma preliminarmente que a fundamentação legal da citação é incorreta, pois a Lei 11.514/2007 fora publicada pouco mais de vinte dias antes da emissão da portaria de aprovação do projeto executivo, por se tratar de Lei de Diretrizes Orçamentária para o exercício de 2008, e por referenciar os preços ao Sinapi e não ao Sicro. Também assevera a deficiência de fundamentação jurídica quanto ao Acórdão 296/2017-TCU-Plenário, em razão do lapso temporal. Assim, justifica que as fundamentações jurídicas utilizadas para considerar a conduta do responsável como irregular não servem como parâmetros, mostrando irregularidade na citação realizada.
Em breve síntese, o responsável alegou que não pode ser responsabilizar pelo simples ato de aprovação do projeto executivo, pois esse ato obedece um procedimento próprio, sempre observando o princípio da segregação de funções, não fazendo parte das atribuições do responsável a verificação de cada item e cada solução do projeto, suas quantidades e seus valores.
Destaca que o Dnit é uma autarquia federal que, assim como qualquer outra pessoa jurídica de direito público, é dividida em diversos setores, tendo cada um de seus departamentos funções específicas dentro de uma estrutura organizacional que visa à otimização da atuação do órgão (fenômeno da desconcentração) , conforme estabelecido no Regimento Interno do Dnit, aprovado em 31/1/2007.
Ressalta que a Coordenação-Geral de Desenvolvimento e Projetos, subordinada à Diretoria de Planejamento e Pesquisa, participa da aprovação de projeto básico e/ou executivo, porém a proposta de aprovação, ou não, em regra, de projeto executivo emitida pelo responsável, se baseava nos pareceres proferidos pelos demais setores do Dnit, mormente as coordenações setoriais da Diretoria de Planejamento e Pesquisa, os quais tem a incumbência de analisar, de forma minuciosa, a adequabilidade dos projetos em face às determinações legais.
Afirma que, no caso concreto, as análises efetuadas no projeto foram feitas por analistas da Coordenação-Geral de Construção Rodoviária, subordinada à Diretoria de Infraestrutura Rodoviária-DIR, porquanto ser aquela setorial a responsável pela condução de Convênios e Termos de Cooperação.
Alerta para as informações contidas no Processo Administrativo de nº 50600.007079/2004-41 (peças 120-121) , contendo os pareceres dos engenheiros analistas do projeto em questão, o que demonstraria de forma solar a segregação de funções quando da análise de um projeto no âmbito do Dnit, bem como a instrução que leva o Coordenador-Geral a tomar a decisão acerca de sua aprovação.
Menciona que ao efetuar um exame pormenorizado do processo administrativo já mencionado, fica demonstrado toda a cadeia de análise feita pelos engenheiros analistas do Dnit previamente à aprovação do projeto. 
Na questão específica do orçamento do projeto, informa que tal disciplina foi analisada, como as demais, através do Parecer Técnico 018/2005/07/2007 (CGCONT) , tendo sido elaborados oito pareceres, sendo o último concluído em 31/01/2007.
Verifica que através do contido às fls. 126-127 do referido Processo Administrativo, o analista Guilherme V. Souza (Assessoria Técnica Siscon) , inscrito no CREA nº 79.097/D-MG, declara expressamente que: ‘Concluída a análise, informamos que não foram encontradas incorreções no ORÇAMENTO do projeto, conforme descrito acima’. 
Ato contínuo, em despacho de fl. 128 do mesmo processo administrativo, demonstra que o Coordenador-Geral de Construção Rodoviária, encaminha, em 31/1/2007, o processo à Coordenação-Geral de Desenvolvimento e Projetos, o qual o responsável era o titular, com o seguinte teor:
Estamos enviando o presente processo, com os volumes do projeto anexo, a essa Coordenação Geral, após a conclusão da análise da Impressão Definitiva do Projeto Executivo da Rodovia BR- 080/GO, lote único, de acordo com o novo PNV o segmento é km 365,0 ao Km 410,55 referente ao Parecer Técnico nº 018/2005/07/2007 (CGCONT) com o qual concordamos. 
Outrossim, informamos que a Impressão Definitiva do Projeto Executivo se encontra em condições de aprovação nos itens Documentação, Drenagem e OAC, Desapropriação, Geométrico, Terraplenagem, Sinalização e Segurança, Obras Complementares, Pavimentação e Orçamento, analisado por esta Coordenação-Geral.
Afirma então, que após alguns tramites processuais, fora emitida a Portaria de Aprovação do Projeto n. 1.400 de 4 de setembro de 2007, nos seguintes e exatos termos: 
O Coordenador-Geral de Desenvolvimento e Projetos, usando da Delegação de Competência que lhe foi consignada através da Portaria nº 609, de 02 de Julho de 2004, do Sr. Diretor-Geral do Departamento Nacional de Infra-Estrutura de Transportes – DNIT, e tendo em vista o constante do Processo n 50600.007079/2004-41, RESOLVE: APROVAR’ o Projeto de Engenharia abaixo descrito (...) .
Desse modo, conclui que com base nas informações prestadas pelas áreas técnicas, e somente com base nelas, é que este responsável providenciou a emissão de Portaria de Aprovação do projeto executivo em questão. 
Portanto, afirma que resta indubitável a segregação de funções na aprovação de projetos e o lastro analítico pelo qual se funda o ato administrativo de aprovação por parte do Coordenador-Geral, não sendo justo e razoável exigir que o responsável efetivasse retrabalhos técnicos e jurídicos com fins meramente investigatórios, em detrimento de suas demais atribuições enquanto Coordenador-Geral de Desenvolvimento e Projetos do Dnit, apenas para garantir-lhe subjetivamente a segurança jurídica dos seus atos.
Destaca que exigir tal conduta do responsável apresentar-se-ia totalmente sem razoabilidade e proporcionalidade, já que, na prática, acabaria com qualquer eficiência na condução dos trabalhos, porquanto verificar-se-ia um completo engessamento da máquina pública, o que está em dissonância com o princípio da eficiência, expresso no artigo 37 da Constituição Federal.
Em outras palavras, declara que embora tenha sido delegada a atribuição de emissão das Portarias de Aprovação dos projetos ao Coordenador-Geral de Desenvolvimento e Projetos, o mesmo não é o responsável direto pelas análises técnicas, pareceres e avaliações acerca do projeto executivo, de forma que, responsabilizá-lo por todas as atividades exercidas nos demais escalões hierárquicos que a ele se submetem – corpo técnico existente exatamente para a realização das análises técnicas aprofundadas – não se mostra coerente. 
Para argumentar esse posicionamento, traz jurisprudência do TCU contida nos Acórdãos 65/1997 e 260/2000, ambos do Plenário e de relatoria do Ministro Ademar Ghisi, além do Acórdão 372/2001-TCU-Segunda Câmara, do Ministro Adylson Motta.
Reitera que no âmbito do Dnit eram realizados centenas de processos licitatórios por ano, em todas as regiões do país, assim não se pode supor a ideia de que todos os projetos (básicos e executivos) desses procedimentos passem por uma reavaliação, pessoal e individual, pormenorizada, do Coordenador-Geral de Desenvolvimento e Projetos.
Assim, declara que a tomada de decisão se faz mediante a presunção de que foram realizadas todas as análises técnicas, observadas a legislação em vigor e as normas internas do órgão, cabendo ao Coordenador Geral de Desenvolvimento e Projetos verificar se todas as análises necessárias foram implementadas e encontram-se favoráveis à aprovação do projeto, observando, sempre, o interesse público, para, então, propor a aprovação ou desaprovação.
Informa que, até a formalização de um ato decisório, os processos administrativos tramitam por diversos setores competentes, que o instruem consoante suas competências previstas no Regimento Interno, de modo que a assinatura ou tomada de decisão da autoridade competente somente se consuma depois de observado o rito processual daquele instituto, e ao fazê-lo, pressupõe-se cumpridas todas as análises técnicas, normativas e legais dos atos de gestão providos de fé-pública. 
De tal modo, conclui que não se pode entender que o título de Autoridade Competente para a aprovação do projeto seja suficiente para imputar responsabilidade por eventuais inadequações ocorridas no projeto, ou mesmo alterações no curso de execução da obra por interesse da Administração Pública. 
Reforça, ainda, o conceito de que o projeto é uma peça de produção intelectual de engenharia, cabendo ao seu autor, no caso a projetista, a responsabilidade pela sua confiabilidade, não podendo seu contratante modificá-lo sem seu consentimento, sob pena de isenção da responsabilidade decorrente das modificações, conforme assevera o Capítulo II do Título I da Lei 5.194/1966.
Assim, afirma que não se mostra razoável e mesmo pertinente que se individualize responsabilização acerca do projeto somente aos servidores que cuidaram da sua análise e aprovação, desconsiderando as manifestações e responsabilidades da autoria dos mesmos pelas empresas projetistas.
Acrescenta ainda não se deve esquecer que em todas as ocasiões de julgamento deve ser perquirida a responsabilidade subjetiva dos jurisdicionados, de acordo com o Acórdão 2006/2006-TCU-Plenário, e no caso em comento torna-se evidente a inexistência de nexo causal entre a conduta do responsável e as supostas irregularidades do projeto, motivo pelo qual não pode ser responsabilizado, conforme lição de Rogério Greco e de Rafael Munhoz de Mello.
Por fim, entende ter demonstrado que a atuação do responsável foi compatível com suas atribuições, não se vislumbrando má-fé ou prejuízo ao erário, motivo pelo qual uma eventual aplicação de penalidade, se mostra inadequada e injusta, trazendo farta jurisprudência do TCU nesse sentido (Acórdão 2925/2010-TCU-Plenário, Voto do Ministro Walton Alencar; Acórdão 2878/2010-TCU-Plenário, Ministro Weder de Oliveira; Acórdão 2652/2010-TCU-Plenário, Ministro Walton Alencar; e Relatório do Acórdão 1045/2012-TCU-Plenário, manifestação da SERUR) , para requerer o acolhimento de sua defesa.
Análise
No tocante ao questionamento da inexatidão da fundamentação legal do ato antijurídico da citação, constata-se que realmente a Lei 11.514/2007, por se tratar de Lei de Diretrizes Orçamentárias, possui validade apenas para o ano subsequente que, no caso, seria o de 2008. O correto seria a referência às Leis de Diretrizes Orçamentárias dos anos que se processaram a readequação de preços unitários do projeto executivo. Porém tal incorreção não invalida a citação, pois nos exercícios financeiros (2005-2007) que se processou a readequação de preços do projeto executivo das obras da BR-080, Lote 5, o instrumento legal que determinavam o referencial dos preços de obras públicas sempre foi a lei de diretrizes orçamentária conjugada à jurisprudência do TCU. 
Isso porque as LDOs vigentes à época fixavam que os custos unitários de materiais e serviços de obras executadas com recursos dos Orçamentos da União não poderiam ser superiores à mediana daqueles constantes do Sistema Nacional de Pesquisa de Custos e Índices da Construção Civil - Sinapi, mantido pela Caixa Econômica Federal, que deverá disponibilizar tais informações na internet. Como o Sinapi possuía um referencial de preços mais adequado a obras urbanas de habitação e saneamento, enquanto o Sicro atendia prioritariamente às obras rodoviárias o TCU entendeu que no caso de serviços rodoviárias o referencial seria o Sicro, sistema administrado pelo Dnit.
Por esse motivo foi incluído o Acórdão 296/2017-TCU-Plenário, no qual o voto traz:
Sobre isso, reitero a manifestação exarada anteriormente nos autos no sentido de que ‘A utilização do Sinapi, do Sicro e de outros sistemas oficiais de custos como parâmetro de verificação por este Tribunal se afigura dentro dos contornos de legalidade e de aferição da economicidade da contratação, autorizados pelo art. 70, caput, da Constituição Federal. Eventuais ajustes considerados necessários pelos interessados em contestar os valores ali dispostos, somente são possíveis de serem aceitos mediante justificativas técnicas adequadas e fundamentadas que respaldem a adoção de outros valores, superiores aos apontados nos referidos sistemas, seja pelas peculiaridades da obra ou de seu projeto, seja diante de outras razões técnicas não consideradas no contexto de execução’.
Dessa forma, o TCU sempre entendeu que o Sicro é o referencial de preços para obras rodoviárias, como exemplo disso à época dos fatos cita-se o Acórdão 515/2003-TCU-Plenário, onde se assevera que em obras rodoviárias custeadas com recursos federais, o Sistema de Custos Rodoviários  (Sicro)  é o parâmetro aceito pelo TCU para comparação de preços. Assim não deve ser acolhida a preliminar de que a citação realizada é irregular por apresentar deficiências na fundamentação legal utilizada na citação.
Em seguida, o Sr. Hugo Sternick alegou não poder ser responsabilizado pelo simples ato de aprovação do projeto executivo, pois esse ato obedece um procedimento próprio, sempre observando o princípio da segregação de funções, não fazendo parte das atribuições do responsável a verificação de cada item e cada solução do projeto, suas quantidades e seus valores. 
Tal argumento procede na medida que houve a contratação de uma empresa para elaboração do projeto executivo e respectivo orçamento (Ona S/A) , responsável técnica pelas informações ali prestadas, e que tal projeto foi submetido ao processo de análise e revisão por parte de técnicos do Dnit e pela Siscon, empresa de assessoria e consultoria técnica contratada, no qual cada responsável assina pela conformidade das informações prestadas nas diversas disciplinas que compõem o projeto executivo, segundo os Pareceres técnicos da CGCONT de n. 018/2005/04/2006 (peças 123, p. 85-86) , 018/2005/05/2006 (peças 123, p. 103-104) , 018/2005/06/2006 (peças 123, p. 116) e 018/2005/07/2007 (peças 123, p. 118-119) .
Assim, propõe-se o acolhimento das alegações de defesa do responsável e o julgamento de suas contas como regular, dando-lhe a quitação plena.
INFORMAÇÕES ADICIONAIS 
A instrução de peça 63 realizou a análise das alegações de defesa dos Srs. Jayme Eduardo Rincon e José Américo de Sousa (peça 63, p. 15-18) , propondo para ambos o acolhimento de suas alegações de defesa, não devendo incluí-los no rol de responsáveis solidários para fins da nova citação, e quando da proposta de mérito, propor o julgamento de suas contas como regulares, dando-lhes a quitação plena. Dessa forma, tal proposição deverá constar da proposta de encaminhamento.
 Ainda se destaca a existência de um pedido de sustentação oral requerido pelo procurador do Sr. Jayme Eduardo Rincon (peça 41, p. 15) .
CONCLUSÃO
Em face da análise promovida nos itens 149-151, 179-185 e 186, propõe-se acolher as alegações de defesa apresentadas pelos Srs. Luiz Heleno Albuquerque Filho, Hugo Sternick, Jayme Eduardo Rincon e José Américo de Sousa, uma vez que foram suficientes para elidir as irregularidades/condutas a eles atribuídas. Desse modo, suas contas devem ser julgadas regulares, dando-se quitação plena aos responsáveis.
Entretanto, diante da análise promovida nos itens 76-89, propõe-se rejeitar parcialmente as alegações de defesa apresentadas pela empresa Emsa – Empresa Sul Americana de Montagens S. A., uma vez que não foram suficientes para sanear as irregularidades a ela atribuídas.  Os argumentos de defesa tampouco lograram afastar o débito imputado à empresa Emsa – Empresa Sul Americana de Montagens S. A., no entanto reduziu o valor constante na citação para R$ 147.802,17. 
 No tocante à aferição da ocorrência de boa-fé em suas condutas, conforme determina o mandamento contido no § 2º do art. 202 do RI/TCU, entende-se que constam dos autos elementos que permitem reconhecê-la, conforme itens 78-80 e 88. Assim, em não havendo outra irregularidade nas presentes contas, propõe-se que sejam rejeitadas parcialmente as alegações de defesa da empresa Emsa – Empresa Sul Americana de Montagens S. A., fixando-lhe novo e improrrogável prazo para recolhimento da importância devida, acrescida de atualização monetária, ao cofre credor, conforme disposto no art. 202, § 3º, do RI/TCU.
Ainda, considerando a análise promovida nos itens 109-117, propõe-se rejeitar as alegações de defesa apresentadas pela empresa Siscon Engenharia e Consultoria Ltda., uma vez que não foram suficientes para sanear as irregularidades a ela atribuídas.  Os argumentos de defesa tampouco lograram afastar o débito imputado empresa Siscon Engenharia e Consultoria Ltda., porém tal débito sofreu redução em razão das alegações de defesa apresentadas pela empresa Emsa – Empresa Sul Americana de Montagens S. A.  
No tocante à aferição da ocorrência de boa-fé em suas condutas, conforme determina o mandamento contido no § 2º do art. 202 do RI/TCU, entende-se que constam dos autos elementos que permitem reconhecê-la, conforme itens 117-118. Assim, em não havendo outra irregularidade nas presentes contas, propõe-se que sejam rejeitadas as alegações de defesa da empresa Siscon Engenharia e Consultoria Ltda., fixando-lhe novo e improrrogável prazo para recolhimento da importância devida, acrescida de atualização monetária, ao cofre credor, conforme disposto no art. 202, § 3º, do RI/TCU.
 Por último, diante da revelia da empresa Ona S/A – Engenharia, Comércio e Indústria, constata-se que os argumentos de defesa apresentados pelos demais responsáveis não lograram afastar o débito imputado solidariamente à referida empresa, apenas em reduzi-lo. 
No tocante à aferição da ocorrência de boa-fé em suas condutas, conforme determina o mandamento contido no § 2º do art. 202 do RI/TCU, entende-se que constam dos autos elementos que permitem reconhecê-la, conforme itens 125-126. Assim, em não havendo outra irregularidade nas presentes contas, propõe-se que seja fixando-lhe novo e improrrogável prazo para recolhimento da importância devida, acrescida de atualização monetária, ao cofre credor, conforme disposto no art. 202, § 3º, do RI/TCU.
PROPOSTA DE ENCAMINHAMENTO
 Diante do exposto, submetemos os autos à consideração superior, propondo:
acolher as alegações de defesa dos Srs. Luiz Heleno Albuquerque Filho (CPF XXX.853.443-XX) , Hugo Sternick (CPF XXX.677.716-XX) , Jayme Eduardo Rincon (CPF XXX.721.801-XX) e José Américo de Sousa (CPF XXX.211.571-XX) ;
com fundamento nos arts. 1º, inciso I, 16, inciso I, 17 e 23, inciso I, da Lei 8.443/1992 c/c os arts. 1º, inciso I, 207 e 214, inciso I, do Regimento Interno, que sejam julgadas regulares as contas dos Srs. Luiz Heleno Albuquerque Filho (CPF XXX.853.443-XX) , Hugo Sternick (CPF XXX.677.716-XX) , Jayme Eduardo Rincon (CPF XXX.721.801-XX) e José Américo de Sousa (CPF XXX.211.571-XX) , dando-se-lhes quitação plena;
rejeitar de forma parcial as alegações de defesa apresentadas pela empresa Emsa – Empresa Sul Americana de Montagens S. A. (CNPJ 17.393.547/0001-05) , e de forma total as alegações apresentadas pela Siscon Engenharia e Consultoria Ltda. (CNPJ 42.565.325/0001-61) ;
declarar a revelia da empresa Ona S/A – Engenharia, Comércio e Indústria (CPNJ 01.277.193/0001-95) ;
fixar novo e improrrogável prazo de quinze dias, a contar das notificações, com fundamento no art. 12, §§ 1º e 2º, da Lei 8.443/1992 e art. 202, §§ 2º e 3º, do Regimento Interno, para que as empresas Emsa – Empresa Sul Americana de Montagens S. A. (CNPJ 017.393.547/0001-05) , Siscon Engenharia e Consultoria Ltda. (CNPJ 42.565.325/0001-61) e Ona S/A – Engenharia, Comércio e Indústria (CPNJ 01.277.193/0001-95) efetuem e comprovem, perante este Tribunal, o recolhimento da quantia a seguir especificada aos cofres do Tesouro Nacional, atualizada monetariamente a partir da data indicada até a data do efetivo recolhimento, na forma prevista na legislação em vigor;
	VALOR ORIGINAL (R$) 
	DATA DA OCORRÊNCIA

	R$ 147.802,17
	14/12/2011 

		Valor atualizado até 25/03/2019: R$ 224.304,57
f) informar as empresas Emsa – Empresa Sul Americana de Montagens S. A. (CNPJ 017.393.547/0001-05) , Siscon Engenharia e Consultoria Ltda. (CNPJ 42.565.325/0001-61) e Ona S/A – Engenharia, Comércio e Indústria (CPNJ 01.277.193/0001-95) de que a liquidação tempestiva do débito atualizado monetariamente saneará o processo e permitirá que as contas sejam julgadas regulares com ressalva, dando-se-lhes quitação, nos termos do § 4º do art. 202 do Regimento Interno do TCU, ao passo que a ausência dessa liquidação tempestiva levará ao julgamento pela irregularidade das contas, com imputação de débito a ser atualizado monetariamente e acrescido de juros moratórios nos termos do art. 19 da Lei 8.443/1992, bem como à aplicação da multa prevista no art. 57 da mesma Lei 8.443/1992”.
2.	O Ministério Público junto a este Tribunal discordou da proposta exarada pela unidade técnica, ante as seguintes considerações (peça 131) :
“Trata-se da tomada de contas especial de responsabilidade solidária, inicialmente, da empresa Emsa - Empresa Sul Americana de Montagens S/A e do sr. Jayme Eduardo Rincon, ex-presidente da Agência Goiana de Transportes e Obras – Agetop, atualmente Agência Goiana de Infraestrutura e Transportes - Goinfra, instaurada em razão de sobrepreço no valor de R$ 1.487.276,15 (a preços originais de novembro/2007) , apurado na planilha orçamentária do Contrato 143/2005-PR-GEAJU, firmado entre a Agetop e a Emsa (Relatório de TCE 1/2014 à peça 4, pp. 280/372) .
O Contrato 143/2005 teve por objeto a ‘execução dos serviços de implantação e pavimentação da Rodovia BR-080, trecho: LUIZ ALVES/SÃO MIGUEL DO ARAGUAIA, com extensão de 45,55 km, Lote 05, de acordo com Orçamento (fls. 107/126) , parte integrante deste contrato’ (peças 3, pp. 348/64, e 4, pp. 36/52) , e foi financiado com recursos federais oriundos do Convênio TT-226/2007 (Siafi 631106) , celebrado entre o Departamento Nacional de Infraestrutura de Transportes – Dnit e a Agetop, com a interveniência do Governo do Estado de Goiás, com vistas a delegar ‘a execução de serviços de terraplanagem, pavimentação, obras de arte correntes, obras de arte especiais, serviços complementares e serviços de proteção ambiental na Rodovia Federal BR-080/GO’ (peça 4, pp. 8/28) .
À luz da instrução à peça 6, as citações solidárias realizadas no exercício de 2015 decorreram ‘da diferença encontrada na planilha comparativa Emsa nov/07 (sem BDI) x Sicro nov/07 (sem BDI) , referente ao Contrato 143/2005-PR (lote 5) , firmado entre a Agetop e a empresa Emsa, consoante subitem 9.2.1 do Acórdão 865/2013-TCU-Plenário [peça 1, pp. 112/3]’, e alcançaram os seguintes responsáveis e valores (total: R$ 1.487.276,15, peças 12 a 14) : 
‘Dívida 1:
Responsáveis solidários:
Emsa Empresa Sul-Americana de Montagens S/A - CNPJ: 17.393.547/0001-05
José Américo de Sousa [Presidente da Agetop] - CPF: XXX.211.571-XX
 (...) 
Débitos:
R$ 155.295,72, em 16/12/2010
R$ 117.084,82, em 16/12/2010
R$ 419.139,07, em 9/9/2008
R$ 379.942,14, em 9/9/2008
Valor desta dívida atualizada monetariamente até 29/10/2015: R$ 1.598.591,32.
___________________________________________________________________________
Dívida 2:
Responsáveis solidários:
Emsa Empresa Sul-Americana de Montagens S/A - CNPJ: 17.393.547/0001-05
Jayme Eduardo Rincon [Presidente da Agetop] - CPF: XXX.721.801-XX
 (...) 
Débitos:
R$ 169.064,71, em 30/11/2011
R$ 246.749,69, em 30/12/2010
Valor desta dívida atualizada monetariamente até 29/10/2015: R$ 558.887,54.
___________________________________________________________________________
Valor total da dívida acima discriminada atualizada monetariamente até 29/10/2015: R$ 2.157.478,86’
Em face das alegações de defesa aduzidas pela Emsa (peça 36) e pelos srs. Jayme Eduardo Rincon (peça 41) e José Américo de Sousa (peça 44) , a então Secex/GO, com base na instrução à peça 49, promoveu diligência junto ao Dnit, para que este encaminhasse ao Tribunal (peça 51) :
‘a) pronunciamento conclusivo acerca das alegações de defesa da Emsa (peça 36 - anexa) quanto ao erro de não inclusão do custo de transporte nos itens dos serviços de pavimentação e terraplanagem, no cálculo de sobrepreço da planilha do Contrato 143/2005-PR-GEAJU, assinado entre a Emsa e a Agetop e financiado pelo Termo de Compromisso 226/2007; 
b) planilha de cálculo de sobrepreço no formato Excel editável; 
c) memória de cálculo do sobrepreço; 
d) composições de custos unitários do Sicro e da Emsa; 
e) distâncias de transporte consideradas no cálculo do sobrepreço do Dnit; 
f) volume 4 do Projeto Executivo do lote 5 da Rodovia BR-080 em formato pdf; 
g) outros documentos pertinentes, com vistas a demonstrar se o cálculo contido na planilha comparativa de sobrepreço contemplou o custo de transporte, de forma a confirmar ou não o débito de R$ 1.487.263,15 (a preços originais de novembro/2007) referente ao sobrepreço.’
O Dnit apresentou seus esclarecimentos, cujos principais pontos são reproduzidos a seguir (peça 57) :
a) realmente não houve a inclusão do custo de transporte nos itens dos serviços de pavimentação e drenagem da planilha do Contrato 143/2005, de modo que o sobrepreço calculado anteriormente (R$ 1.487.276,15) apresenta vícios na sua metodologia de análise;
b) de fato, não foi considerado o transporte dos materiais, tampouco o BDI dos serviços, culminando com uma análise de preços do contrato de forma global, e não a partir de custos unitários. Portanto, a referida planilha não pode ser adotada como parâmetro definitivo no cálculo do sobrepreço;
c) foram identificados vícios no projeto executivo, data-base de julho/2005, o qual foi utilizado como parâmetro máximo de preços em relação ao Contrato 143/2005, para repactuação dos preços originais, e que se acreditava estar em conformidade com os preços do Sicro 2 – julho/2005;
d) as inconsistências encontradas no projeto executivo foram as seguintes: 
d.1) equívoco no cálculo da DMT Não Pavimentada do serviço de Sub-base Solo Estabilizada Granulometricamente sem Mistura e das Sarjetas Triangulares, pois se considerou a distância média de 5,70 km em vez de 5,48 km, obtida por meio de média ponderada; 
d.2) preços de insumos acima do Sicro 2, data-base julho/2005, data-base original do projeto executivo;
e) em decorrência desses achados, foram corrigidas as composições de custos unitários do projeto executivo (julho/2005) executados na obra, acrescidos dos serviços: 
- 2 S 04 900 02 (Sarjeta Triangular de Concreto – STC 02) ;
- 3 S 05 000 00 (Enrocamento de pedra arrumada) ; e 
- 3 S 05 001 00 (Enrocamento de pedra jogada) ;
f) foram comparados os preços corrigidos na planilha do Sicro 2 (julho/2005) e reajustados para novembro/2007 com os preços do contrato repactuados e reajustados para o mesmo período, o que acusou sobrepreço nos custos unitários;
g) como exemplos, podem-se citar:
g.1) o serviço Escavação, Carga e Transporte de Material de 1ª categoria, DMT 200 a 400m, que foi repactuado no valor de R$ 5,40, embora devesse ter sido adotado o valor de R$ 5,38, o que gerou o sobrepreço de R$ 2.955,48 para este item;
g.2) o serviço de execução de Dreno Longitudinal profundo p/ corte em solo – DPS 01, que foi repactuado no valor de R$ 73,83, mas que deveria ter sido adotado, à época, o valor de R$ 62,46, o que gerou sobrepreço de R$ 103.168,77 para este item;
h) após a comparação dos preços corrigidos com os preços repactuados, como consequência, houve o ajustamento do BDI utilizado durante a obra para os preços corrigidos, em atendimento ao Acórdão 2832/2009-TCU-Plenário [peça 1, pp. 108/10];
i) com os valores de preços praticados nas 19 medições e o reajustamento decorrente do aniversário da data-base, chegou-se ao sobrepreço final de R$ 502.677,16, em detrimento do valor incorreto de R$ 1.487.276,15, conforme CD-ROM anexo, arquivo ‘Apuração de Sobrepreço - Preços Iniciais e Reajustes’.
Em nova instrução, a Secex/GO ponderou o seguinte (peça 63, itens 65/72) :
a) quanto à planilha apresentada pelo Dnit para apuração de sobrepreço:
a.1) não foram contabilizadas as parcelas relativas ao subpreço dos itens: 
a.1.1) sarjeta em concreto – seção triangular STC 02 (R$ 2,57) ; 
a.1.2) corpo bueiro simples tubular de concreto D=1,00 m (R$ 74.039,09) ; 
a.1.3) corpo bueiro triplo tubular de concreto D=1,00 m (R$ 336.958,47) ; 
a.1.4) reaterro e compactação manual de bueiros (R$ 134,97) ; 
a.1.5) fornecimento e implantação placa sinalização semi-reflexiva (R$ 43.773,70) ; 
a.1.6) enrocamento de pedra arrumada (R$ 11.593,88) ; e 
a.1.7) enrocamento de pedra jogada (R$ 4.040,42) ;
b) totalizando o montante de subpreço, tem-se o valor de R$ 470.543,10. Ao ser deduzido do valor apurado (R$ 502.677,16 – R$ 470.543,10) , restariam R$ 32.134,06 de sobrepreço;
c) a partir dessa constatação, foram analisados os serviços com sobrepreço e subpreço mais relevantes, para compreender melhor as diferenças (peça 59) :
c.1) dreno longitudinal profundo p/ corte em solo – DPS 01, com sobrepreço de R$ 103.168,77; 
c.2) descida d’água tipo rápida – canal retang. – DAR 02, com sobrepreço de R$ 51.014,77;
c.3) corpo bueiro triplo tubular de concreto D=1,00 m, com subpreço de R$ 336.958,47; 
c.4) corpo bueiro simples tubular de concreto D=1,00 m, com subpreço de R$ 74.039,09;
d) da análise efetuada, detectou-se que, nesses itens com subpreço, a diferença entre os preços unitários do projeto executivo corrigido (Sicro 2) e da Emsa (licitado) era pequena, acusando possível erro na fórmula da planilha. Após a devida conferência de fórmulas da planilha, foi identificado erro na coluna ‘Fator Reajust.’ do grupo ‘PACTUADO DEVIDO C/ PROJETO EXECUTIVO E BDI CORRIGIDOS’, a qual copia a fórmula da coluna ‘FATOR REAJUST.’ do grupo ‘MEDIDO E PAGO C/ BDI REAJUSTADOS’. Nesta última fórmula, a comparação se faz entre os preços licitados e os do projeto executivo inicial, em vez de comparar os preços licitados e os do projeto executivo corrigido;
e) dessa forma, o fator de reajustamento foi alterado indevidamente para os seguintes itens: 
e.1) sarjeta em concreto – seção triangular STC 02; 
e.2) corpo bueiro triplo tubular de concreto D=1,00 m; 
e.3) corpo bueiro simples tubular de concreto D=1,00; 
e.4) enrocamento de pedra arrumada; e 
e.5) enrocamento de pedra jogada;
f) com a correção da fórmula, obteve-se um sobrepreço de R$ 538.899,60 e um subpreço de R$ 92.136,11, resultando em um sobrepreço total de R$ 446.763,48 (peça 60) , em vez do valor de R$ 32.134,06 (quando considerada a dedução do total de subpreço da planilha apresentada pelo Dnit) . Assim, o débito a ser considerado a partir desses ajustes será o valor de R$ 446.763,48;
g) como o sobrepreço decorre da verificação dos preços unitários da planilha orçamentária repactuada do Contrato 143/2005 com os preços do Sicro 2, e considerando que os serviços contratuais foram 100% executados, correspondendo ao pagamento de R$ 26.389.508,27, por meio de 19 medições, processadas de julho/2008 a março/2011, tal sobrepreço transformou-se em superfaturamento decorrente de sobrepreço oriundo de preços unitários contratados superiores aos do Sicro 2;
h) então, a data a ser considerada para fins de atualização desse débito seria a data dos pagamentos dos serviços superfaturados. Contudo, esses pagamentos ocorreram durante praticamente todo o contrato, assim, considerou-se a data do último pagamento, dia 14/12/2011 (peça 4, p. 192) , por ser a mais favorável aos responsáveis, para fins de atualização do débito;
i) a análise nesse momento não compreendeu o detalhamento das composições de custo unitário, mas somente a planilha de apuração de sobrepreço e sua memória de cálculo;
j) os documentos encaminhados pelo Dnit foram capazes de esclarecer a contestação quanto à quantificação do débito, bem como apurar o valor correto do superfaturamento decorrente de sobrepreço, após os ajustes efetuados por esta unidade técnica.
Ainda na instrução à peça 63 (itens 93 e 112/6) , a Secex/GO, no que se refere à identificação dos responsáveis pelo dano, efetuou a análise dos elementos de defesa até então juntados aos autos e alterou parcialmente o rol de responsabilidade, haja vista o seguinte:
a) a alegação do sr. Jayme Eduardo Rincon de que foi indevidamente citado, na condição de presidente da Agetop, é procedente, pois sua nomeação foi posterior à época dos fatos impugnados, em 1/1/2011, e as alterações propostas, que originaram o sobrepreço na planilha orçamentária do Contrato 143/2005, foram processadas de julho/2005 a novembro/2007, período em que o responsável não era o presidente da Agetop, e sim o sr. José Américo de Sousa. Assim, cabe acatar as alegações de defesa do sr. Jayme e, por ocasião da proposta de mérito, julgar regulares suas contas, dando-lhe quitação plena;
b) sobre as alegações de defesa do sr. José Américo de Sousa, ex-presidente da Agetop:
b.1) de fato, a competência para a aprovação dos projetos e dos preços das obras do Lote 5 era do Dnit, conforme se verifica nos termos do Convênio TT-226/2007, cláusula terceira, item 1, subitem III, e item 2, subitem II (peça 4, p. 22) , e também no Acórdão 762/2003-TCU-Plenário, item 9.1.1;
b.2) por isso, os projetos executivos, contendo orçamento e composições de custos unitários na data-base de julho/2005, foram aprovados pelo Dnit, como demonstram a Portaria 1.400, de 4/9/2007 [peça 44, p. 36], e os Pareceres Técnicos 18/2005/06/2006 e 18/2005/07/2006 [18/2005/07/2007] (peça 44, pp. 22/31 e 33/6) ;
b.3) a partir da aprovação dessas peças, a Agetop processou a repactuação do Contrato 143/2005 (1ª revisão) , adotando o menor preço unitário com o BDI, de forma a garantir que os preços repactuados ficassem abaixo do parâmetro definido pelo Dnit. Essa repactuação foi aprovada posteriormente, conforme o Relato à Diretoria Colegiada/Dnit 109/2008 (peça 44, pp. 10/1 e 37/43) . No entanto, tal parâmetro para os preços unitários dos projetos executivos estava com sobrepreço em alguns itens, ocasionando, assim, o sobrepreço após a repactuação contratual;
b.4) o TCU determinou ao Dnit a realização de adequação de quantitativos e preços do referido contrato, por meio do item 9.1.1 do Acórdão 762/2003-TCU-Plenário, ou seja, o Dnit era responsável por aprovar os projetos executivos e aferir os preços praticados no contrato;
b.5) assim, tendo [havido] erro na verificação (aprovação) , conforme atestou o Dnit em sua resposta (peça 57) , não cabe responsabilizar o presidente da Agetop por tal ato, até porque a ele não competiam as atribuições de ordem técnica, conforme os Decretos Estaduais 5.923/200 [5.923/2004, peça 44, p. 5] e 6.946/2009;
b.6) dessa forma, propõe-se o acolhimento das alegações de defesa do sr. José Américo de Sousa e, por ocasião da proposta de mérito, o julgamento de suas contas pela regularidade, dando-lhe quitação plena.
Nesse cenário, após detido exame dos elementos constantes do processo, a Secex/GO procedeu, no mês de março/2018, a novas citações, tendo em vista infração ao disposto no art. 115, caput, da Lei 11.514/2007 e ao Acórdão 296/2017-TCU-Plenário (peças 75 a 79, grifos acrescidos) :
‘Dívida 1:
Responsáveis solidários:
Siscon Consultoria de Sistemas Ltda. - CNPJ: 42.565.325/0001-61 [‘revisar o projeto executivo do Contrato 143/2005-PR-GEAJU, cuja planilha orçamentária continha itens com sobrepreço, sem correção de tais erros, cuja utilização na repactuação do Contrato implicou o superfaturamento de R$ 446.763,48’]
Emsa - Empresa Sul Americana de Montagens S.A. - CNPJ: 17.393.547/0001-05 [‘fornecer proposta de preços referente ao lote 5 da Concorrência n. 75/2001-GE com sobrepreço e, posteriormente, ter recebido pagamentos superfaturados de serviços com sobrepreço na planilha orçamentária repactuada do Contrato 143/2005-PR-GEAJU’]
Hugo Sternick [Coordenador-Geral de Desenvolvimento e Projetos/DPP/Dnit] - CPF: XXX.677.716-XX [‘aprovar, por meio da Portaria 1.400 de 4/9/2007 [peça 44, p. 36], o projeto executivo do Contrato 143/2005-PR-GEAJU, cuja planilha orçamentária continha itens com sobrepreço, cuja utilização na repactuação do Contrato implicou o superfaturamento de R$ 446.763,48’];
Luiz Heleno Albuquerque Filho [engenheiro do Dnit] - CPF: XXX.853.443-XX [‘revisar o projeto executivo do Contrato 143/2005-PR-GEAJU, cuja planilha orçamentária continha itens com sobrepreço, sem correção de tais erros, cuja utilização na repactuação do Contrato implicou o superfaturamento de R$ 446.763,48’]
Ona S/A - Engenharia Comércio e Indústria - CNPJ: 01.277.193/0001-95 [‘elaborar o projeto executivo do Contrato 143/2005-PR-GEAJU, cuja planilha orçamentária continha itens com sobrepreço, sem correção de tais erros, cuja utilização na repactuação do Contrato implicou o superfaturamento de R$ 446.763,48’]
Cofre credor: TESOURO NACIONAL, recolher mediante GRU, código 13902-5.
Valor (es) histórico (s) do (s) débito (s) e da (s) quantia (s) eventualmente ressarcidas, bem como a (s) respectiva (s) data (s) de ocorrência:
Débito:
R$ 446.763,48, em 14/12/2011
Valor desta dívida atualizada monetariamente até 5/3/2018: R$ 650.487,63.’
Os seguintes responsáveis ofereceram alegações de defesa: Emsa (peças 105 a 108 e 125) , Luiz Heleno Albuquerque Filho (peças 111 a 116) , Hugo Sternick (peças 120 a 122) e Siscon Consultoria de Sistemas Ltda. (peças 123 e 124) . Somente a empresa Ona S/A Engenharia Comércio e Indústria permaneceu silente, configurando-se a sua revelia (art. 12, § 3º, da Lei 8.443/1992) . 
Sobre o valor do débito e a questão da boa-fé, a Secretaria do TCU no Estado de Goiás – SecGO, na derradeira instrução, ao apreciar os argumentos da Emsa, teceu as considerações que seguem (peça 128, itens 81/9) :
a) a Emsa sustenta ser inexistente a diferença entre os preços contratados e os preços do Sicro 2. Afirma que a unidade técnica do TCU cometeu um equívoco, na revisão do cálculo efetuado pelo Dnit, ante a não inclusão do custo de transporte para alguns insumos (cimento, areia, brita e madeira) nas composições unitárias utilizadas para o cálculo de sobrepreço;
b) de fato, realmente alguns serviços da planilha contratual, principalmente os serviços de drenagem e de obras de arte correntes, estão com as composições sem a devida inclusão do custo do transporte de materiais/insumos;
c) a comparação da planilha elaborada pela empresa Emsa, no formato Excel (peça 125) , com a planilha utilizada no cálculo do sobrepreço, elaborada pelo Dnit e ajustada pela Secex/GO (peça 60) , resultou na identificação de 31 itens de serviços nos quais a Emsa apontou haver problemas na composição de custo unitário referente à ausência do custo de transporte de insumos (peça 126) , a maioria compreendendo serviços relativos a drenagem e obras de arte correntes;
d) para cada um desses serviços, foi analisada a composição unitária de preço elaborada pelo Dnit, verificando sua compatibilidade com as composições de custos unitários do Sicro 2 (quantidade, consumo e custo unitário) , na data base de julho de 2005, nos termos a seguir:
d.1) onde havia ausência de lançamento de custo de transporte de insumos, tais custos foram lançados consoante o consumo previsto no Sicro 2 (peça 127, pp. 29/62) ;
d.2) no caso de ausência de consumo previsto no Sicro 2, foram considerados os consumos existentes nas composições de custos unitários do projeto executivo elaborado pela Ona S/A (peça 57, arquivo ‘Projeto Executivo – Volume 4 – julho 2005.pdf’ do item não digitalizável) ;
e) nessa análise, manteve-se o adicional de mão de obra em 20,51% para as composições cuja mão de obra relacionava profissionais que utilizam ferramentas no desempenho de suas atividades (servente, pedreiro, armador e outros) , e de 15,51% para as composições em cuja mão de obra constava apenas o encarregado, pois esse foi o parâmetro utilizado na readequação realizada em 2007 (projeto executivo) . Apesar de as composições constantes no Sicro 2 terem alterado esse adicional para 5% e 0%, respectivamente, em razão da deliberação contida no Acórdão 789/2008-TCU-Plenário, de relatoria do Ministro Augusto Nardes, foram mantidos os percentuais anteriores, tendo em vista que a decisão do TCU foi posterior à readequação de novembro/2007;
f) assim, todas as composições do Sicro 2 utilizadas na presente análise (peça 127, pp. 2/28) foram ajustadas, visto que as composições com os percentuais antigos não são mais disponibilizadas na internet;
g) com essa sistemática, as composições de custos unitários questionadas pela Emsa foram devidamente corrigidas;
h) entretanto, diferentemente do alegado pela Emsa em sua defesa, o sobrepreço ainda persiste, porém no valor de R$ 147.802,17, correspondente a 0,56% do valor total pago nas 19 medições, qual seja, R$ 26.389.508,27 (peça 127, p. 1) ;
i) dessa forma, os argumentos e a documentação trazidos aos autos não foram suficientes para elidir o superfaturamento decorrente de sobrepreço no valor de R$ 147.802,17, ao realizar o processo de readequação de preços contratuais em novembro/2007;
j) no tocante ao exame acerca da boa-fé na conduta da responsável, o fato de o Dnit e a Agetop terem atestado a readequação dos preços do Contrato 143/2005, mesmo com sobrepreço, constituiu pré-requisito válido de pagamento de serviços superfaturados à contratada naquela época. Além disso, se tal erro tivesse sido identificado a tempo de se proceder à repactuação contratual, de forma a corrigir o sobrepreço de R$ 147.802,07 (a preços originais de novembro/2007) , a contratada poderia ter acatado tal decisão, da mesma forma que aceitou a correção contratual de R$ 310.132,02, decorrente de sobrepreço oriundo de erro no cálculo da CPMF e do ISS no BDI contratual, identificado pelo TCU durante o Fiscobras 2009. Tal atitude no passado demonstra a boa-fé na conduta da responsável no ressarcimento administrativo de prejuízo superior ao apurado agora;
k) como ainda não houve o recolhimento do débito e considerando a boa-fé na conduta da responsável e a inexistência de outras irregularidades nas presentes contas, propõe-se a rejeição parcial das alegações de defesa e a fixação de novo e improrrogável prazo para o recolhimento do débito, agora fixado em R$ 147.802,17, com atualização a partir de 14/12/2011 (data do último pagamento do Contrato 143/2005-PR-GEAJU) .
Nesse contexto, após exame dos elementos trazidos ao processo e acolhimento da totalidade ou de parte da argumentação aduzida pelos responsáveis, com a redução do valor do dano de R$ 446.763,48 para R$ 147.802,17, a proposta da Sec-GO, em pareceres uniformes, é a seguinte (peças 128 a 130) :
‘a) acolher as alegações de defesa dos Srs. Luiz Heleno Albuquerque Filho (CPF XXX.853.443-XX) , Hugo Sternick (CPF XXX.677.716-XX) , Jayme Eduardo Rincon (CPF XXX.721.801-XX) e José Américo de Sousa (CPF XXX.211.571-XX) ;
b) com fundamento nos arts. 1º, inciso I, 16, inciso I, 17 e 23, inciso I, da Lei 8.443/1992 c/c os arts. 1º, inciso I, 207 e 214, inciso I, do Regimento Interno, que sejam julgadas regulares as contas dos Srs. Luiz Heleno Albuquerque Filho (CPF XXX.853.443-XX) , Hugo Sternick (CPF XXX.677.716-XX) , Jayme Eduardo Rincon (CPF XXX.721.801-XX) e José Américo de Sousa (CPF XXX.211.571-XX) , dando-se-lhes quitação plena;
c) rejeitar de forma parcial as alegações de defesa apresentadas pela empresa Emsa – Empresa Sul Americana de Montagens S. A. (CNPJ 17.393.547/0001-05) , e de forma total as alegações apresentadas pela Siscon Engenharia e Consultoria Ltda. (CNPJ 42.565.325/0001-61) ;
d) declarar a revelia da empresa Ona S/A – Engenharia, Comércio e Indústria (CPNJ 01.277.193/0001-95) ;
e) fixar novo e improrrogável prazo de quinze dias, a contar das notificações, com fundamento no art. 12, §§ 1º e 2º, da Lei 8.443/1992 e art. 202, §§ 2º e 3º, do Regimento Interno, para que as empresas Emsa – Empresa Sul Americana de Montagens S. A. (CNPJ 017.393.547/0001-05) , Siscon Engenharia e Consultoria Ltda. (CNPJ 42.565.325/0001-61) e Ona S/A – Engenharia, Comércio e Indústria (CPNJ 01.277.193/0001-95) efetuem e comprovem, perante este Tribunal, o recolhimento da quantia a seguir especificada aos cofres do Tesouro Nacional, atualizada monetariamente a partir da data indicada até a data do efetivo recolhimento, na forma prevista na legislação em vigor;
	VALOR ORIGINAL (R$) 
	DATA DA OCORRÊNCIA

	R$ 147.802,17
	14/12/2011

 	Valor atualizado até 25/03/2019: R$ 224.304,57
f) informar as empresas Emsa – Empresa Sul Americana de Montagens S. A. (CNPJ 017.393.547/0001-05) , Siscon Engenharia e Consultoria Ltda. (CNPJ 42.565.325/0001-61) e Ona S/A – Engenharia, Comércio e Indústria (CPNJ 01.277.193/0001-95) de que a liquidação tempestiva do débito atualizado monetariamente saneará o processo e permitirá que as contas sejam julgadas regulares com ressalva, dando-se-lhes quitação, nos termos do § 4º do art. 202 do Regimento Interno do TCU, ao passo que a ausência dessa liquidação tempestiva levará ao julgamento pela irregularidade das contas, com imputação de débito a ser atualizado monetariamente e acrescido de juros moratórios nos termos do art. 19 da Lei 8.443/1992, bem como à aplicação da multa prevista no art. 57 da mesma Lei 8.443/1992.’
II
Em apertada síntese, as razões aduzidas pela Sec-GO para a rejeição parcial das alegações aduzidas pela empresa Emsa e para a rejeição total da defesa da Siscon Engenharia e Consultoria Ltda., bem como para a fixação de novo e improrrogável prazo para que as empresas Emsa, Siscon e Ona S/A efetuem e comprovem o recolhimento da quantia de R$ 147.802,17, são, além das reproduzidas no tópico anterior acerca do valor do débito e da questão da boa-fé da Emsa, as seguintes (peça 128) :
I – Emsa - Empresa Sul-Americana de Montagens S/A (‘fornecer proposta de preços referente ao lote 5 da Concorrência n. 75/2001-GE com sobrepreço e, posteriormente, ter recebido pagamentos superfaturados de serviços com sobrepreço na planilha orçamentária repactuada do Contrato 143/2005-PR-GEAJU’) :
a) de fato, houve atestação conjunta do Dnit e da Agetop quanto à adequação dos preços contratados ao Sicro 2 (análise nas instruções de peças 63 e 49) , mas o TCU em momento algum declarou a adequabilidade dos preços ao Sicro 2. Pelo contrário, esta Corte de Contas decidiu continuar o monitoramento da determinação contida no item 9.1.1 do Acórdão 762/2003-TCU-Plenário, por entender que restavam pendências em seu cumprimento integral, conforme se verifica no despacho do Relator emitido em outubro/2011 (peça 4, pp. 25/7, do TC Processo 002.017/2010-5) ;
b) assim, mesmo que a adequabilidade de preços contratados tenha sido efetuada pelo Dnit e atestada pelo Dnit e pela Agetop em novembro/2007, foi detectado um erro nesse processo, em 2012, pelo próprio Dnit, a partir de provocação do TCU, decorrente do processo de monitoramento TC Processo 002.017/2010-5. Apurou-se, então, um débito inicial de R$ 1.487.276,15 (a preços originais de novembro/2007) decorrente de sobrepreço, mas esse débito foi reduzido a R$ 502.677,16 pelo Dnit (peça 57) , a partir da análise das alegações de defesa da Emsa no âmbito da primeira citação (peça 36) , e depois teve um ajuste por parte da Sec-GO, alterando-o para R$ 446.763,48 (peça 63) , fato esse que motivou nova citação dos responsáveis;
c) o princípio da segurança jurídica dos atos administrativos que promoveram a adequação dos preços contratados ao referencial do Sicro 2, e sua presunção de validade e legitimidade, não elide o fato de que o processo de readequação de preços do Contrato 143/2005 teve erro ao permitir alguns preços unitários continuarem acima do limite referencial do Sicro 2. Apesar de a detecção desse erro ser posterior ao término da obra, tal fato não impede que o TCU exija a devolução, pois houve prejuízo ao erário em razão do superfaturamento decorrente do sobrepreço, e esse débito é imprescritível;
d) se o erro tivesse sido detectado à época da execução das obras, o TCU teria determinado o abatimento do débito nas faturas vincendas, da mesma forma que determinou a correção dos valores referentes à inclusão da CPMF no BDI e dos valores incorretos do ISS (Acórdão 2832/2009-TCU-Plenário) [peça 1, pp. 108/10]. Assim, não prospera a alegação de defesa quando diz que não se pode atribuir culpa aos administrados por atos interna corporis, pois a empresa responsável se beneficiou de tal erro em detrimento da administração, que teve o prejuízo de pagar, por alguns serviços, valores acima do Sicro 2;
e) alega-se que a diferença entre os preços contratados e os preços do Sicro 2 é inexistente, pois houve um equívoco cometido pela unidade técnica do TCU, na revisão do cálculo efetuado pelo Dnit, ante a não observação da inclusão do custo de transporte para alguns insumos (cimento, areia, brita e madeira) nas composições unitárias utilizadas para o cálculo de sobrepreço;
II - Siscon Consultoria de Sistemas Ltda. (‘revisar o projeto executivo do Contrato 143/2005-PR-GEAJU, cuja planilha orçamentária continha itens com sobrepreço, sem correção de tais erros, cuja utilização na repactuação do Contrato implicou o superfaturamento de R$ 446.763,48’) :
a) a Siscon argumenta que não teria como responsabilidade contratual a confecção e a conferência de tabelas de preços, formação de custos e coletas de preços, mas, sim, a verificação da adequação geral dos parâmetros do projeto executivo à tabela do Sicro vigente à época. Tal justificativa não condiz com o teor das análises realizadas pela Siscon quanto à revisão do orçamento, contidas nos pareceres de aprovação do projeto executivo, conforme se verifica abaixo:
‘PARECER TÉCNICO N° 018/2005/03/2006 (CGCONT)  [peça 123, p. 77-78]
8. ORÇAMENTO 
8.1 – Análise
Tendo em vista as justificativas apresentadas, a análise do orçamento foi elaborada tomando-se como base a metodologia contida na tabela do SICRO I. O orçamento refere-se a dezembro de 1999 para Região Centro-Oeste e, de modo geral, encontra-se dentro dos parâmetros definidos pela referida tabela, entretanto foram observadas algumas distorções que deverão ser objeto de reavaliação conforme demonstrado a seguir: 
- Corrigir, na planilha, item ‘1.2.9’, a descrição do serviço para ‘Escavação, carga e transporte de material de 1ª categoria c/ CB’. 
- Rever, no geral, o cálculo dos transportes dos materiais dentro das composições de custos, uma vez que a metodologia do SICRO I define a fórmula pela distância total indicada. Ainda, em relação à brita, areia e pedra de mão, suas condições de aquisição influenciam na definição do tipo de transporte (comercial ou local) e estes materiais geralmente são aplicados direto na pista. Reavaliar. Como não constam do ‘Quadro Resumo de distâncias de transporte’, justificar as distâncias adotadas para transporte comercial dos materiais (cimento, aço, madeira, etc.) .
- Na composição do serviço ‘Imprimação’, corrigir a distância não pavimentada do CM-30 para 13,61 km, conforme ‘Quadro Resumo de distâncias de transporte’ e, também, o valor de aquisição do material para R$ 499,00/ton. 
- O preço da atividade auxiliar ‘Brita produzida’ está lançado nas composições com valor diferente do demonstrado. Rever. 
- Na composição do serviço ‘Dreno Longitudinal tipo DPS-01’, corrigir a remuneração lançada para a atividade auxiliar ‘solo local/solo de argila’ (R$ 5,77/m³) e para aquisição do tubo de concreto poroso (R$ 3,10/m) . 
- Corrigir ou justificar os preços de transporte do CAP nas composições de drenagem. 
- Adequar a composição da atividade auxiliar ‘Concreto magro’ ao SICRO I. 
- Corrigir a remuneração das atividades auxiliares ‘Lastro de brita’ e ‘Concreto magro’ lançadas na composição do serviço ‘Meio-fio de concreto MF-05’.
- Adequar a composição da atividade auxiliar ‘Concreto fck=10 MPa contr. Raz. Uso geral conf. e lan.’ ao SICRO I e corrigir os valores lançados para todos os serviços que contenham esta atividade, principalmente ‘Corpo de BSCC 2,00x2,00m alt. 1,00 a 2,50m’, ‘Boca de BSCC 2,00x2,00m normal’, ‘Boca de BSCC 3,00x3,00m normal’, ‘Boca de BSCC 2,50x2.50m normal’. 
- Para composição do serviço ‘Demolição de concreto armado’, tomar como base o SICRO II e, caso não exista algum preço de insumo no SICRO I, retroagir até a data do orçamento. 
- Para as composições dos serviços de sinalização ‘Pintura de faixa e/ termoplástico - 3 anos (aspersão) ’, ‘Pintura setas e zebrado c/ termoplástico - 3 anos (aspersão) ’, ‘Tacha refletiva bidirecional’ e ‘Tachão refletivo bidirecional’ tomar como base o SICRO II (corrigir alguns coeficientes lançados) e, caso não exista algum preço de insumo no SICRO I, retroagir até a data do orçamento. 
8.2 Conclusão 
Concluída a análise, informamos que foram encontradas incorreções no orçamento do projeto, conforme descrito acima.’ 
‘PARECER TÉCNICO Nº 018/2005/04/2006 (CGCONT)  [peça 123, p. 85-86]
8. ORÇAMENTO 
8.1 - Análise 
Foi verificado o atendimento aos comentários feitos na análise anterior e, no presente volume, o orçamento, com base na metodologia contida na tabela do SICRO I e data-base dezembro de 1999 para Região Centro-Oeste, ficou assim demonstrado: 
- Corrigir na Planilha, Item ‘1.2.9’, a descrição do serviço para ‘Escavação, carga e transporte de material de 1ª categoria c/ CB’. Atendido. 
- Rever, no geral, o cálculo dos transportes dos materiais dentro das composições de custos, uma vez que a metodologia do SICRO I define a fórmula pela distância total indicada. Ainda, em relação à brita, areia e pedra de mão, suas condições de aquisição influenciam na definição do tipo de transporte (comercial ou local) e estes materiais geralmente são aplicados direto na pista. Reavaliar. Como não constam do ‘Quadro Resumo de distâncias de transporte’, justificar as distâncias adotadas para transporte comercial dos materiais (cimento, aço, madeira, etc.) . Atendido. 
- Na composição do serviço ‘Imprimação’, corrigir a distância não pavimentada do CM-30 para 13,61 km, conforme ‘Quadro Resumo de distâncias de transportes’ e, também, o valor de aquisição do material para R$ 499,00/ton. Atendido. 
- O preço da atividade auxiliar ‘Brita produzida’ está lançado nas composições com valor diferente do demonstrado. Rever. Atendido. 
- Na composição do serviço ‘Dreno Longitudinal tipo DPS-01’, corrigir a remuneração lançada para a atividade auxiliar ‘Solo local/solo de argila’ (R$ 5,77/m3) e para aquisição do tubo de concreto poroso (R$ 3.10/m) . Atendido.
- Corrigir ou justificar os preços de transporte do CAP nas composições de drenagem. Atendido. 
- Adequar a composição da atividade auxiliar ‘Concreto magro’ ao SICRO I. Atendido.
- Corrigir a remuneração das atividades auxiliares ‘Lastro de brita’ e ‘Concreto magro’ lançadas na composição do serviço ‘Meio-fio de concreto MF-05’. Atendido. 
- Adequar a composição da atividade auxiliar ‘Concreto fck=10 MPa contr. Raz. Uso geral conf. e lan.’ ao SICRO I e corrigir os valores lançados para todos os serviços que contenham esta atividade principalmente ‘Corpo de BSCC 2,00x2,00m alt. 1.00 a 2,50m’, ‘Boca de BSCC 2.00x2.00m normal’, ‘Boca de BSCC 3,00x3,00m normal’, ‘Boca de BSCC 2,50x2,50m normal’. Atendido.
- Para composição do serviço ‘Demolição de concreto armado’, tomar como base o SICRO II e, caso não exista algum preço de insumo no SICRO I, retroagir até a data do orçamento. Atendido. 
- Para as composições dos serviços de sinalização ‘Pintura de faixa e/ termoplástico - 3 anos (aspersão) ’, ‘Pintura setas e zebrados e/ termoplástico - 3 anos (aspersão) ’, ‘Tacha refletiva bidirecional’ e ‘Tachão refletivo bidirecional’, tomar como base o SICRO II (corrigir alguns coeficientes lançados) e, caso não exista algum preço de insumo no SICRO I, retroagir até a data do orçamento. Atendido. 
O quadro com os valores finais do orçamento ficou assim discriminado: 
	DESCRIÇÃO
	VALOR (R$) 

	TERRAPLENAGEM
	2.214.221,37

	PAVIMENTACÃO
	3.793.664,24

	DRENAGEM
	1.205.410,41

	OBRAS DE ARTE CORRENTES
	986.512,21

	OBRAS COMPLEMENTARES E SINALIZAÇÃO
	909.039,68

	TOTAL
	9.108.847,91

Para fins de elaboração de novo convênio, será elaborada a atualização deste orçamento, que será objeto de análise conforme demonstrado adiante neste processo. 
8.2 - Conclusão 
Concluída a análise, informamos que não foram encontradas incorreções no ORÇAMENTO do projeto, conforme descrito acima.’ 
‘PARECER TÉCNICO Nº 018/2005/05/2006 (CGCONT) [peça 123, p. 103-104]
8. ORÇAMENTO 
8.1 – Análise
Tendo em vista as alterações solicitadas na análise do componente ambiental e, ainda, a necessidade de se atualizar o orçamento do projeto tomando como base a publicação mais recente da tabela SICRO para o Estado de Goiás, foi apresentado, nesta etapa do projeto, novo ‘volume 4 – Orçamento’. Diante do exposto, foram analisados os novos elementos que compuseram o orçamento do projeto e estes, de modo geral, foram elaborados dentro dos parâmetros definidos pelo Manual de Custos Rodoviários na data-base de julho/2005. 
O quadro com os valores finais do orçamento ficou assim discriminado: 
	DESCRIÇAO
	VALOR (R$) 

	TERRAPLENAGEM
	5.615.351,04

	PAVIMENTACAO
	5.403.998,77

	DRENAGEM
	2.650.564,08

	OBRAS DE ARTE CORRENTES
	2.253.154,98

	OBRAS COMPLEMENTARES E SINALIZAÇÃO
	1.545.773,23

	PROTECAO AMBIENTAL
	617.051,59

	CANTEIRO E MOBILIZACAO
	1.501.952,50

	AQUISIÇÃO DE MATERIAIS BETUMINOSOS
	3.105.360,39

	TRANSPORTE DE MATERIAIS BETUMINOSOS
	338.350,42

	TOTAL
	23.031.557,00

8.2 - Conclusão 
Concluída a análise, informamos que não foram encontradas incorreções no ORÇAMENTO do projeto, conforme descrito acima.’ 
b) os pareceres técnicos da CGCONT 018/2005/06/2006 (peça 123, p. 116) e 018/2005/07/2007 (peça 123, pp. 118/9) apresentam praticamente o mesmo texto do parecer técnico 018/2005/05/2006 (peça 123, pp. 103/4) , razão pela qual não foram reproduzidos na instrução da unidade técnica;
c) pelas transcrições acima, a empresa Siscon foi a responsável pela revisão do orçamento do projeto executivo da BR-080, Lote 5, elaborado pela empresa Ona Engenharia Comércio e Indústria S/A. Tal atribuição também consta do Relatório de Atividades emitido pela Siscon, referente ao período de maio/2004, o qual assevera que a Siscon realizou atividades de acompanhamento das revisões de projeto em Fase de Obras da BR-080 (peça 123, p. 174) , e que essa atividade tem por objetivo: ‘Analisar pedidos de alterações de quantitativos e/ou de solução técnica de projetos de engenharia durante a fase de obras, que não envolvam modificações de vulto’; abrangendo ‘a avaliação das solicitações, envio de técnicos ao local de execução das obras, se necessário, avaliação dos impactos das alterações sobre cronograma, prazo de conclusão e dotações, estudo e aprovação de custos unitários e orçamentos compatibilizando-os com o SICRO’ (peça 124, p. 61) ;
d) o valor estimado do Contrato TT-011/2002-00 firmado com a Siscon era de R$ 13.432.191,05 (peça 123, pp. 19/20) , com o prazo de 720 dias consecutivos, para realizar todas as atividades de assessoria e consultoria ao Dnit, abrangendo as obras e as atividades em todo o território nacional;
e) desse modo, refuta-se o argumento de que a competência relativa aos preços e aos custos era unicamente da Diretoria Executiva do Dnit, pois quem efetivamente realizou a revisão do orçamento foi a Siscon, na qualidade de contratada terceirizada, então esta deve ser responsabilizada solidariamente pelo sobrepreço advindo do orçamento do projeto executivo;
f) em relação ao apontamento do grande lapso temporal entre o suposto dano e a citação da empresa, com solicitação da aplicação do inciso II do art. 6º da IN/TCU 71/2002, para não instauração da presente TCE, esta não merece prosperar. As primeiras notificações ocorreram em 6/10/2014, na fase interna da TCE, ao sr. Jayme Eduardo Rincon, na condição de então presidente da Agetop, e à empresa Emsa (peça 3, pp. 162/70) , ou seja, sete anos após a aprovação da readequação dos preços do Contrato 143/2005. Dessa forma, não se poderia dispensar a instauração da TCE;
g) apesar de a citação da empresa Siscon somente ter sido realizada treze anos após a readequação de preços com sobrepreço, nos autos encontram-se todos os elementos para o exercício do contraditório e da ampla defesa, como, por exemplo: volume 4 do projeto executivo, composições de custos unitários utilizadas, planilhas no formato Excel com a memória de cálculo do sobrepreço e outros. Tanto que a Emsa se utilizou de tais documentos nas suas alegações de defesa. Desse modo, o TCU oportunizou legalmente à responsável o exercício do direito constitucional ao contraditório e à ampla defesa;
h) no caso, o sobrepreço quantificado decorreu de erro na elaboração do orçamento do projeto executivo das obras da BR-080, Lote 5, elaborado pela empresa Ona Engenharia Comércio e Indústria. A revisão do orçamento realizada pela Siscon não detectou o sobrepreço. No entanto, no Parecer Técnico 018/2005/03/2006 (CGCONT) (peça 123, pp. 77/8) , a empresa solicitou vários ajustes ao orçamento, demonstrando boa-fé em sua conduta, apesar de não ter identificado o sobrepreço naquela ocasião;
i) assim, como ainda não houve o recolhimento do débito e considerando a boa-fé na conduta da empresa Siscon, bem como a inexistência de outras irregularidades nas presentes contas, propõe-se a rejeição das alegações de defesa e a fixação de novo e improrrogável prazo para o recolhimento do débito, agora fixado em R$ 147.802,17, com atualização a partir de 14/12/2011 (data do último pagamento do Contrato 143/2005) ;
III - Ona S/A Engenharia Comércio e Indústria (‘elaborar o projeto executivo do Contrato 143/2005-PR-GEAJU, cuja planilha orçamentária continha itens com sobrepreço, sem correção de tais erros, cuja utilização na repactuação do Contrato implicou o superfaturamento de R$ 446.763,48’) : 
a) a empresa Ona foi a responsável pela elaboração do projeto executivo das obras da BR-080, Lote 5, conforme o Contrato 16/2008-PR-GEAJU, firmado com a Agetop (peça 61) ;
b) apesar de, nesta instrução, o sobrepreço ter sido reduzido para R$ 147.802,17, conforme a análise das alegações de defesa da Emsa, ainda persiste o prejuízo ao erário e sua origem consiste, segundo o Dnit, em vícios no projeto executivo, na data-base de julho/2005, o qual foi utilizado como parâmetro máximo de preços em relação ao referido contrato, para repactuação dos preços originais, que se acreditava estar em conformidade com os preços do Sicro 2 – julho/2005;
c) o Dnit afirmou que as inconsistências encontradas no projeto executivo foram (peça 57, pp. 4/5) :
‘a. Equívoco no cálculo da DMT Não Pavimentada do serviço de Sub-base Solo Estabilizada Granulometricamente sem Mistura e das Sarjetas Triangulares, pois considerou-se a distância média de 5,70 km ao invés de 5,48km, obtida por meio de média ponderada;
b. Preços de insumos acima do SICRO 2, data-base Julho/2005, data-base original do projeto executivo.’ 
d) o orçamento do projeto executivo foi submetido a um processo de revisão por parte da empresa Siscon, a qual apontou algumas incorreções por meio do Parecer 018/2005/03/2006 (CGCONT) (peça 123, pp. 77/8) . A empresa Ona S/A realizou as devidas correções, conforme se verifica no Parecer 018/2005/04/2006 (peça 123, pp. 85/6) , demonstrando boa-fé em sua conduta, obtendo, assim, a aprovação da Siscon, conforme os pareceres técnicos da CGCONT de 018/2005/04/2006 (peça 123, pp. 85/6) , 018/2005/05/2006 (peça 123, pp. 103/4) , 018/2005/06/2006 (peça 123, p. 116) e 018/2005/07/2007 (peça 123, pp. 118/9) , apesar da manutenção do sobrepreço na readequação dos preços;
e) considerando que ainda não houve o recolhimento do débito e a demonstração da boa-fé na conduta da responsável, bem como a inexistência de outras irregularidades nas presentes contas, propõe-se a declaração da revelia e a fixação de novo e improrrogável prazo para o recolhimento do débito, agora fixado em R$ 147.802,17, com atualização a partir de 14/12/2011 (data do último pagamento do Contrato 143/2005-PR-GEAJU) .
III
No que se refere especificamente ao valor do dano, a alegação central das defesas oferecidas mais recentemente a esta Corte é no sentido de que não teria havido a inclusão do custo de transporte para alguns insumos (cimento, areia, brita e madeira) nas composições unitárias utilizadas para o cálculo do sobrepreço.
De forma apropriada, a Sec-GO reconheceu a falha e procedeu aos acertos, por entender que ‘alguns serviços da planilha contratual, principalmente os serviços de drenagem e de obras de arte correntes, estão com as composições sem a devida inclusão do custo do transporte de materiais/insumos’, sobrevindo novo cálculo do débito, agora quantificado em R$ 147.802,17, conforme segue (peça 127, p. 1) :
Como visto, os itens com sobrepreço mais significativo são os que seguem (peça 127) :
Cabe rememorar que a obra em questão, objeto do Convênio TT-226/2007 (implantação e pavimentação da Rodovia BR-080/GO – Lote 5, com extensão de 45,55 km, peças 3, pp. 348/64, e 4, pp. 36/52) , foi 100% concluída e que as 19 medições pagas totalizaram R$ 26.389.508,27 (peças 4, pp. 156 e 174/88; 63, p. 4, item 19; e 127, p. 1) .
O sobrepreço foi identificado na planilha orçamentária da Emsa - Empresa Sul Americana de Montagens S.A atinente ao Contrato 143/2005, cujo projeto executivo foi elaborado pela empresa Ona S/A - Engenharia Comércio e Indústria e revisado pela empresa Siscon Consultoria de Sistemas Ltda.
Os preços unitários apresentavam sobrepreço desde a planilha orçamentária original do Contrato 143/2005 (data-base de outubro/2001, peça 44, p. 46) , o qual permaneceu após a readequação de preços (novembro/2007) , em razão de haver erros também no orçamento do projeto executivo elaborado pela Ona S/A (peça 63, p. 19, item 125) , conforme Contrato 16/2008 (peças 44, p. 22, e 61) .
Em sua defesa, a Siscon aponta o grande lapso temporal entre o suposto dano e sua citação, com solicitação da aplicação do inciso II do art. 6º da IN/TCU 71/2002 (peça 123, pp. 4/5) , o qual prevê a dispensa de instauração de TCE, salvo determinação do TCU em contrário, quando houver transcorrido prazo superior a dez anos entre a data provável de ocorrência do dano e a primeira notificação dos responsáveis pela autoridade administrativa competente. A Siscon alega que a revisão do projeto executivo ocorreu entre os meses de maio/2005 e janeiro/2007 (peça 123, p. 6) . 
O pleito de dispensa de instauração não foi acolhido pela SecGO, que assim ponderou (peça 128, p. 18, item 114) :
‘ (...) as primeiras notificações ocorreram em 6/10/2014, na fase interna da TCE [peça 4, p. 358], ao sr. Jayme Eduardo Rincon, na condição de então presidente da Agetop, e à empresa Emsa (peça 3, pp. 162/70) , ou seja, sete anos após a aprovação da readequação dos preços do Contrato 143/2005-PR-GEAJU. Dessa forma, não se poderia dispensar a instauração da TCE.’
A unidade técnica ponderou, ainda, que (peça 128, p. 18) :
‘115. Apesar de a citação da empresa Siscon somente ter sido realizada treze anos após a readequação de preços com sobrepreço, nos autos encontram-se todos os elementos para o exercício do contraditório e da ampla defesa, como, por exemplo: volume 4 do projeto executivo, composições de custos unitários utilizadas, planilhas no formato Excel com a memória de cálculo do sobrepreço e outros. Tanto que a Emsa se utilizou de tais documentos nas suas alegações de defesa. Desse modo, o TCU oportunizou legalmente à responsável o exercício do direito constitucional do contraditório e da ampla defesa’.
Importa ter presente, porém, que a Siscon e a Ona foram chamadas aos autos apenas em 2018, via citação solidária (peças 75 e 76) , ao passo que a aprovação da readequação dos preços do Contrato 143/2005 ocorreu em 2007 e os pagamentos à Emsa se estenderam no período de julho/2008 a março/2011 (peça 63, p. 11, item 69) .
Mesmo ciente de que a solidariedade passiva é benefício em favor do credor e de que o efetivo prejuízo à defesa precisa ser minimamente comprovado, é razoavelmente crível que, em face das particularidades do caso concreto, o chamamento tempestivo da Siscon e da Ona poderia ter trazido aos autos subsídios consistentes para afastamento do aventado débito remanescente (R$ 147.802,17) , da ordem de apenas 0,56% do valor total pago nas 19 medições, qual seja, R$ 26.389.508,27 (peça 127, p. 1) .
Ao ver do Ministério Público de Contas, não há nos autos elementos seguros o bastante para que se possa afirmar inequivocamente a existência de dano ao erário. Contribui para essa percepção o fato de o valor do débito ter sido sucessiva e apropriadamente reduzido de R$ 1.487.276,15 para R$ 502.677,16, R$ 446.763,48 e, agora, R$ 147.802,17.
Consoante precedente desta Corte:
‘Quando ausentes elementos categóricos de sobrepreço em sua certeza jurídica, metodológica e quantitativa, a TCE deve ser arquivada em função da não caracterização de débito.’ (Acórdão 3104/2010-TCU-Plenário | Relator: WEDER DE OLIVEIRA) 
‘Em respeito ao princípio jurídico do in dubio pro reo, afasta-se a responsabilidade do gestor nos casos em que, exaurida a instrução probatória, não for possível a caracterização plena do evento danoso devido à ausência de elementos de fato e de direito aptos a corroborar a condenação imposta pela instância a quo.’ (Acórdão 3259/2014-TCU-Plenário | Relator: WALTON ALENCAR RODRIGUES) 
Não se afigura adequado, no entender do MP de Contas, imputar débito às referidas empresas, em face das circunstâncias inerentes ao caso sob exame, especialmente o reduzido montante relativo do suposto prejuízo, a demora excessiva na citação de duas delas (Siscon e Ona) , a efetiva realização do objeto pactuado e a reconhecida boa-fé de todas as empresas citadas.
Feitas essas considerações, as contas das empresas Emsa, Siscon e Ona podem ser julgadas regulares com ressalva, com outorga de quitação. 
IV
Em face do que restou apurado nos autos, pedindo vênias por dissentir parcialmente da proposta da Sec-GO (peças 128 a 130) , o Ministério Público de Contas opina no seguinte sentido:
a) excluir da relação processual os srs. José Américo de Sousa, Jayme Eduardo Rincon, Hugo Sternick e Luiz Heleno Albuquerque Filho, considerando que:
a.1) ao sr. José Américo de Sousa, ex-presidente da Agetop, não competiam as atribuições de ordem técnica, conforme os Decretos Estaduais 5.923/2004 (peça 44, p. 5) e 6.946/2009. Entre outros fundamentos, a competência para a aprovação dos projetos e dos preços das obras do Lote 5 era do Dnit e os projetos executivos, contendo orçamento e composições de custos unitários na data-base de julho/2005, foram aprovados pelo referido departamento (instrução à peça 63) ;
a.2) a nomeação do sr. Jayme Eduardo Rincon para a presidência da Agetop, em 1/1/2011, foi posterior à época dos fatos impugnados. As alterações propostas, que originaram o sobrepreço na planilha orçamentária do Contrato 143/2005, foram processadas de julho/2005 a novembro/2007, período em que o responsável não era o presidente da Agetop, e sim o sr. José Américo de Sousa (instrução à peça 63) ;
a.3) o sr. Hugo Sternick, Coordenador-Geral de Desenvolvimento e Projetos/DPP/Dnit, não pode ser responsabilizado em decorrência do ato de aprovação do projeto executivo do Contrato 143/2005-PR-GEAJU (peça 44, p. 36) , cuja planilha orçamentária continha itens com sobrepreço, pois houve a contratação de uma empresa para elaboração do projeto executivo e respectivo orçamento (Ona S/A) , responsável técnica pelas informações ali prestadas, e tal projeto foi submetido ao processo de análise e de revisão por parte de técnicos do Dnit e pela Siscon, empresa de assessoria e consultoria técnica contratada, no qual cada responsável assina pela conformidade das informações prestadas nas diversas disciplinas que compõem o projeto executivo (instrução à peça 128) ;
a.4) o sr. Luiz Heleno Albuquerque Filho, engenheiro do Departamento Nacional de Infraestrutura de Transportes – Dnit, procedeu à revisão do projeto executivo do Contrato 143/2005-PR-GEAJU no tocante às disciplinas de ‘Documentação’, ‘Projeto de drenagem e OAC’, ‘Projeto de Pavimentação’ e ‘Projeto de Desapropriação’, cujas análises pautaram-se nas questões de quantitativos e de soluções técnicas (Parecer Técnico 018/2005/06/2006, peça 112, pp. 2/11) , não abrangendo a revisão dos preços unitários do referido projeto executivo (instrução à peça 128) ;
b) julgar regulares com ressalva as contas das empresas Emsa - Empresa Sul Americana de Montagens S.A., CNPJ 17.393.547/0001-05, Siscon Consultoria de Sistemas Ltda., CNPJ 42.565.325/0001-61, e Ona S/A Engenharia Comércio e Indústria, CNPJ 01.277.193/0001-95, dando-lhes quitação, com fundamento nos arts. 1º, inciso I, 16, inciso II, 18 e 23, inciso II, da Lei 8.443/1992.
O MP de Contas destaca, por fim, o pedido de sustentação oral requerido pelo sr. Jayme Eduardo Rincon, por intermédio de seu procurador (peça 41, p. 15, alínea ‘f’) ”.
	
É o Relatório.

8.1. Silvana Regina Schmitt Ribeiro (58.372/OAB-RS) e outros, representando Hugo Sternick.  
8.2. Leonardo Lacerda Jube (26.903/OAB-GO) e outros, representando Ona S.A. - Engenharia Comércio e Indústria.  
8.3. Eduardo Han (11714/OAB-DF) e outros, representando Siscon Consultoria de Sistemas Ltda.  
8.4. Johann Adrianus Camargo Boudens (14.410E/OAB-DF) e outros, representando Jayme Eduardo Rincon.  
8.5. Marcus Vinícius Labre Lemos de Freitas (14282/OAB-GO) e outros, representando Emsa - Empresa Sul Americana de Montagens S.A.

Procurador Júlio Marcelo de Oliveira.

TOMADA DE CONTAS ESPECIAL. OBRAS DE IMPLANTAÇÃO E DE PAVIMENTAÇÃO DA BR-080/GO - LOTE 5. SOBREPREÇO. CITAÇÃO. AUSÊNCIA DE RESPONSABILIDADE DOS GESTORES ENVOLVIDOS PELA APROVAC¿A¿O DOS PROJETOS. EXCLUSÃO DO FEITO. BAIXA MONTA DA VARIAÇÃO DE PREÇOS EM RELAÇÃO AO VALOR CONTRATUAL. OSCILAÇÕES NORMAIS DE MERCADO. ACEITABILIDADE. REGULARIDADE COM QUITAÇAO ÀS EMPRESAS ENVOLVIDAS.

TOMADA DE CONTAS ESPECIAL (TCE)

Secretaria de Controle Externo de Tomada de Contas Especial (SecexTCE).

Tratam os autos de tomada de contas especial instaurada pelo Departamento Nacional de Infraestrutura de Transportes (Dnit) em desfavor dos Srs. José Américo de Sousa e Jayme Eduardo Rincon, respectivamente ex-presidentes da Agência Goiana de Transportes e Obras (Agetop) , atualmente Agência Goiana de Infraestrutura e Transportes (Goinfra) , e da empresa Emsa – Empresa Sul Americana de Montagens S.A., devido à constatação de sobrepreço no Contrato 143/2005-PR-GEAJU, firmado entre essas duas empresas para a execução de terraplanagem, pavimentação, drenagem, obras de arte correntes, obras de arte especiais, serviços complementares e serviços de proteção ambiental da BR-080/GO, trecho  Luiz Alves/São Miguel do Araguaia, com extensão de 45,55 km (lote 5) .
2.	Previstas para serem financiadas originalmente com recursos do Convênio PG-159-96-00, firmado entre o Dnit e o então Departamento de Estradas e Rodagem de Goiás – Dergo (órgão sucedido pela Agetop) visando à execução das obras de implantação e pavimentação da BR-080/GO, cujo objeto também incluía os lotes 1, 2, 3 e 4, tais obras foram efetivamente custeadas com recursos federais oriundos do Convênio TT-226/2007 (atualmente Termo de Compromisso 226/2007) , posteriormente celebrado entre esses dois entes (em substituição ao Convênio PG-159-96-00, extinto em 25/12/2006) , com a interveniência do Governo do Estado de Goiás, em 12/3/2008, no valor total de R$ 25.871.905,64 (data-base novembro/2007) .
3.	Ainda durante a vigência do Convênio PG-159-96-00, a Agetop promoveu licitação para a execução das obras conveniados, tendo o lote 5 sido contratado junto à empresa Emsa – Empresa Sul Americana de Montagens S.A. pelo valor de R$ 11.999.972,42 (data-base outubro/2001) , em 20/9/2005, mediante o Contrato 143/2005-PR-GEAJU, com prazo de execução de 360 dias corridos após a emissão da ordem de serviço. 
4.	Em razão de acréscimo de serviços (R$ 3.362.318,81) e de readequação de preços (R$ 8.769.363,66) , o valor contratual foi majorado para R$ 24.131.654,88, conforme o 1º Termo Aditivo, de 14/5/2008, retificado pelo 2º Termo Aditivo, de 25/6/2008. 
5.	Posteriormente, houve novo apostilamento de reajuste contratual, em 20/1/2009, culminando o valor acordado na quantia de R$ 25.560.818,98, e celebração do 3º TA, em 18/6/2009, visando à prorrogação de prazo contratual por mais 360 dias.
6.	Em 11/5/2010, foi celebrado o 4º termo aditivo ao Contrato 143/2005-PR-GEAJU, desta feita objetivando a repactuação do BDI, o que reduziu o valor contratual em R$ 310.132,02. Posteriormente, foi celebrado o 5º termo aditivo, que acresceu novos serviços ao aludido contrato em função da 3ª Revisão de Projetos em Fase de Obra, bem como incluiu reajuste de periodicidade, o que aumentou o valor contratual em R$ 1.702.200,25, retificado mediante o 6º termo aditivo para R$ 1.682.765,08, devido a erro de cálculo.
7.	Durante a execução das obras, que se iniciaram em 1º/7/2008, foram pagas à empresa contradada 19 medições, sendo a última referente a março/2011, totalizando R$ 26.389.508,27, com execução física de 100% dos serviços contratados. 
8.	Na fase interna desta tomada de contas especial, o Dnit pronunciou-se conclusivamente pela existência de sobrepreço (em relação ao Sicro 2) na planilha orçamentária apresentada pela empresa Emsa – Empresa Sul Americana de Montagens S.A. no bojo do Contrato 143/2005-PR-GEAJU, no total de R$ 1.487.276,15, atribuído solidariamente à aludida empresa e aos Srs. Jayme Eduardo Rincon e José Américo de Souza (então presidentes da Agetop) .
9.	No âmbito deste Tribunal, promoveu-se, inicialmente, a citação dos responsáveis arrolados nos autos, pelo débito apurado pelo tomador de contas (peça 6 a 8) .
10.	Em face de questionamentos apresentados em relação à quantificação do débito, apontando possíveis erros no cálculo do sobrepreço apurado pelo Dnit, em decorrência da não inclusão do custo de transporte nos itens dos serviços de pavimentação e terraplanagem, e ante a ausência de documentos necessários à análise conclusiva dessa questão, a Secex/GO promoveu diligência à autarquia, para saneamento do feito (peça 49) .
11.	Após analisar as informações anexadas aos autos em resposta ao chamamento deste Tribunal, a unidade técnica (peça 63) concluiu pela retificação do valor do débito para R$ 446.763,48, a ser considerado, a partir daquele momento, como proveniente de superfaturamento, em razão do pagamento total do sobrepreço calculado inicialmente, com os acréscimos legais contados partir de 14/12/2011, data do último pagamento efetuado à empresa Emsa – Empresa Sul Americana de Montagens S.A.
12.	Outrossim, concluiu pela exclusão da responsabilidade dos Srs. Jayme Eduardo Rincon, em função de ter assumido a presidência da Agetop em período posterior aos fatos impugnados, e José Américo de Souza, por não ter sido da sua competência a aprovação dos projetos e preços das obras contratadas, atribuída ao Dnit, conforme cláusula terceira, item 1, subitem III, e item 2, subitem II, do Convênio TT-226/2007.
13.	Por fim, concluiu pela inclusão no rol de responsáveis da empresa que elaborou o projeto executivo, incluindo o orçamento da obra (Ona S.A. – Engenharia, Comércio e Industria) , da empresa e do servidor do Dnit que revisaram o orçamento do projeto executivo (Siscon Consultoria de Sistemas Ltda. e Luiz Heleno Albuquerque Filho) e do gestor do Dnit que o aprovou (Hugo Sternick) . 
14.	Mediante o despacho exarado em 21/2/2018 (peça 67) , autorizei a realização de novo chamamento, desta feita pelo débito de R$ 446.763,48, com data de atualização a partir de 14/12/2011, atribuído aos seguintes responsáveis, solidariamente com a empresa Emsa – Empresa Sul Americana de Montagens S.A., conforme proposto pela unidade técnica:
“a.1)  Responsável solidário: Hugo Sternick, CPF 296.677.716-87, na condição de então Coordenador-Geral de Desenvolvimento e Projetos/DPP/DNIT
Conduta: Aprovar, por meio da Portaria n. 1.400 de 4/9/2007, o projeto executivo do Contrato 143/2005-PR-GEAJU, cuja planilha orçamentária continha itens com sobrepreço, cuja utilização na repactuação do Contrato implicou no superfaturamento de R$ 446.763,48.
a.2) Responsável solidário: Emsa - Empresa Sul Americana de Montagens S.A., CNPJ 017.393.547/0001-05
Conduta: Fornecer proposta de preços referente ao lote 5 da Concorrência n. 75/2001-GE com sobrepreço e, posteriormente, ter recebido pagamentos superfaturados de serviços com sobrepreço na planilha orçamentária repactuada do Contrato 143/2005-PR-GEAJU.
a.3) Responsável solidário: Ona S/A – Engenharia, Comércio e Industria (CPNJ 01.277.193/0001-95) 
Conduta: Elaborar o projeto executivo do Contrato 143/2005-PR-GEAJU, cuja planilha orçamentária continha itens com sobrepreço, cuja utilização na repactuação do Contrato implicou no superfaturamento de R$ 446.763,48.
a.4) Responsáveis solidários: Siscon Consultoria de Sistemas Ltda. (CNPJ 42.565.325/0001-61) e Luiz Heleno Albuquerque Filho (412.853.443-91) 
Conduta: Revisar o projeto executivo do Contrato 143/2005-PR-GEAJU, cuja planilha orçamentária continha itens com sobrepreço, sem correção de tais erros, cuja utilização na repactuação do Contrato implicou no superfaturamento de R$ 446.763,48”.
15.	Embora devidamente notificada, a empresa Ona S.A. – Engenharia, Comércio e Indústria manteve-se silente, configurando-se a sua revelia, nos termos do art. 12, § 3º, da Lei 8.443/1992.
16.	Os demais responsáveis apresentaram alegações de defesa (peças 105/108, 111/116 e 120/124) , as quais foram examinadas pela Secretaria do TCU no Estado de Goiás (peça 128) , cuja conclusão (peça 128) foi pela redução do débito, de R$ 446.763,48 para R$ 147.802,17, em face da ausência de inclusão do custo de transporte para alguns insumos (cimento, areia, brita e madeira) nas composições unitárias utilizadas para o cálculo do sobrepreço, principalmente em relação aos serviços de drenagem e de obras de arte correntes.
17. 	A unidade técnica concluiu, ainda, pelo acolhimento das alegações de defesa e pela regularidade das contas dos Srs. Luiz Heleno Albuquerque Filho, Hugo Sternick, Jayme Eduardo Rincon e José Américo de Sousa. 
18.	Sugeriu, por fim, a rejeição das defesas apresentadas pela empresa Emsa – Empresa Sul Americana de Montagens S. A. e Siscon Engenharia e Consultoria Ltda., com a fixação de novo prazo, extensível à empresa Ona S/A – Engenharia, Comércio e Indústria, para recolhimento do débito apurado nos autos, ante a constatação de boa-fé na conduta desses entes e a inexistência de outras irregularidades nas presentes contas.
19.	Discordando em parte da unidade técnica, o Ministério Publico junto a este Tribunal  (MPjTCU) propôs, no que tange aos gestores, a exclusão da relação processual, e, para as empresas envolvidas, a regularidade com ressalva das contas (peça 131) .
20. 	De pronto, com vênias ao posicionamento da unidade instrutiva, acompanho a proposta apresentada pelo douto Parquet, cujos fundamentos incorporo a estas razões de decidir.
21. 	Com efeito, cabe excluir a responsabilidade dos Srs. José Américo de Sousa, Jayme Eduardo Rincon, Hugo Sternick e Luiz Heleno Albuquerque Filho nos presentes autos, pelos seguintes fundamentos:
“a.1) ao sr. José Américo de Sousa, ex-presidente da Agetop, não competiam as atribuições de ordem técnica, conforme os Decretos Estaduais 5.923/2004 (peça 44, p. 5) e 6.946/2009. Entre outros fundamentos, a competência para a aprovação dos projetos e dos preços das obras do Lote 5 era do Dnit e os projetos executivos, contendo orçamento e composições de custos unitários na data-base de julho/2005, foram aprovados pelo referido departamento (instrução à peça 63) ;
a.2) a nomeação do sr. Jayme Eduardo Rincon para a presidência da Agetop, em 1/1/2011, foi posterior à época dos fatos impugnados. As alterações propostas, que originaram o sobrepreço na planilha orçamentária do Contrato 143/2005, foram processadas de julho/2005 a novembro/2007, período em que o responsável não era o presidente da Agetop, e sim o sr. José Américo de Sousa (instrução à peça 63) ;
a.3) o sr. Hugo Sternick, Coordenador-Geral de Desenvolvimento e Projetos/DPP/Dnit, não pode ser responsabilizado em decorrência do ato de aprovação do projeto executivo do Contrato 143/2005- PR-GEAJU (peça 44, p. 36) , cuja planilha orçamentária continha itens com sobrepreço, pois houve a contratação de uma empresa para elaboração do projeto executivo e respectivo orçamento (Ona S/A) , responsável técnica pelas informações ali prestadas, e tal projeto foi submetido ao processo de análise e de revisão por parte de técnicos do Dnit e pela Siscon, empresa de assessoria e consultoria técnica contratada, no qual cada responsável assina pela conformidade das informações prestadas nas diversas disciplinas que compõem o projeto executivo (instrução à peça 128) ;
a.4) o sr. Luiz Heleno Albuquerque Filho, engenheiro do Departamento Nacional deInfraestrutura de Transportes – Dnit, procedeu à revisão do projeto executivo do Contrato 143/2005-PR- GEAJU no tocante às disciplinas de “Documentação”, “Projeto de drenagem e OAC”, “Projeto de Pavimentação” e “Projeto de Desapropriação”, cujas análises pautaram-se nas questões de quantitativos e de soluções técnicas (Parecer Técnico 018/2005/06/2006, peça 112, pp. 2/11) , não abrangendo a revisão dos preços unitários do referido projeto executivo (instrução à peça 128) ;”.
22.	Quanto às empresas Emsa - Empresa Sul Americana de Montagens S.A., Siscon Consultoria de Sistemas Ltda. e Ona S/A Engenharia Comércio e Indústria, conforme defendeu o douto Parquet, não se afigura adequado imputar-lhes débito, em face das circunstâncias inerentes ao caso sob exame, especialmente o reduzido montante relativo do suposto prejuízo.
23.	De fato, o suposto sobrepreço apontado na planilha orçamentária da Emsa - Empresa Sul Americana de Montagens S.A. atinente ao Contrato 143/2005-PR-GEAJU, cujo projeto executivo foi elaborado pela empresa Ona S/A - Engenharia Comércio e Indústria e revisado pela empresa Siscon Consultoria de Sistemas Ltda., inicialmente quantificado em R$ 1.487.276,15, foi sucessiva e apropriadamente reduzido para R$ 502.677,16, R$ 446.763,48 e, por fim, R$ 147.802,17.
24.	Ou seja, desde a entrada neste Tribunal da presente tomada de contas especial, em 2015, o valor do débito já foi revisto em três oportunidades, em função de vícios identificados na metodologia de análise e de quantificação, culminando ao final em um valor inferior a 10% do apontado inicialmente.
25.	Outrossim, o débito atualmente quantificado nos autos, de R$ 147.802,17, representa menos de 0,56% do valor pago à empresa, no total de R$ 26.389.508,27.
26.	Ao se deparar com situações de circunstâncias similares, este Tribunal considerou aceitáveis variações dessa ordem, seja por refletirem oscilações normais de preços de mercado ou margem de erra aceitável, seja, pela sua materialidade, não caracterizarem a ocorrência de prejuízo ao erário (v.g. Acórdãos 752/2007, 2.505/2010, 3.104/2010, 1.683/2011, 2.450/2011, 3.443/2012, 733/2013, 1.406/2013, 2.218/2015, 2.862/2019, 75/2020, todos do Plenário; e 2.677/2015, e 11.380/2016, estes da 2ª Câmara) .
27.	Cabe destacar a adequação dos preços contratuais aos referenciais de mercado promovida mediante o 6º termo aditivo, para ressarcimento de sobrepreço oriundo de erro no cálculo da CPMF e do ISS no BDI contratual, no qual o valor do Contrato 143/2005-PR-GEAJU foi reduzido em R$ 310.132,02, ou seja, em quantia equivalente ao dobro do pretenso débito.
28.	Registro, também, a execução integral das obras contratadas, sem qualquer questionamento quanto à sua conformidade aos projetos aprovados e à sua qualidade. 
29.	Considerando todo esse contexto, entendo que as diferenças encontradas na planilha orçamentária apresentada pela empresa Emsa - Empresa Sul Americana de Montagens S.A. não são, a meu ver, suficientes para se concluir pela ocorrência de dano ao erário no bojo do aludido contrato.
	Pelo exposto, acompanhando o parecer exarado pelo Ministério Público junto a este Tribunal, VOTO por que seja adotada a deliberação que ora submeto a este Colegiado. 
TCU, Sala das Sessões Ministro Luciano Brandão Alves de Souza, em 16 de abril de 2020.
Ministro JOÃO AUGUSTO RIBEIRO NARDES 
Relator